---
title: "Optimized Longitudinal Microbiome Analysis: KosticAD_2015"
author: "Optimized script with Korean methodological comments"
date: "2026-06-09"
output:
  html_document:
    toc: true
    toc_depth: 3
    number_sections: true
---

```{r setup, include=FALSE}
knitr::opts_chunk$set(
  echo = TRUE,
  message = TRUE,
  warning = TRUE,
  fig.align = "center"
)
```

# 0. 분석 개요

이 Rmd는 `curatedMetagenomicData`의 `KosticAD_2015.relative_abundance` 자료를 이용하여 종단 마이크로바이옴 분석을 수행하는 최적화 예시임.

분석은 크게 세 부분으로 나눔.

1. **Alpha diversity**
   - 한 sample 내부의 다양성 변화 평가.
   - 예시 지표: Shannon diversity.
   - 주 분석: `shannon ~ age_months * study_condition + (1 | subject_id)`.

2. **Beta diversity**
   - sample 간 전체 군집 조성 차이 평가.
   - 예시 거리: Bray-Curtis distance.
   - 주 분석: PCoA, subject-level PERMANOVA, within-subject time PERMANOVA, baseline distance LMM.

3. **Taxa-level longitudinal analysis**
   - 개별 taxon의 시간 변화 및 group-specific trajectory 평가.
   - 주 분석: CLR-transformed abundance 기반 taxon-wise LMM.

업로드된 기존 결과 기준으로는 다음과 같은 경향이 확인됨.

- Shannon diversity LMM: `age_months` 효과는 유의하나, `study_conditionT1D`와 `age_months:study_conditionT1D` interaction은 유의하지 않음.
- Baseline Bray-Curtis distance LMM: `age_months` 효과는 유의하나, group 효과와 interaction은 유의하지 않음.
- Taxa-level CLR LMM: 일부 taxon에서 시간 효과가 관찰되지만, group-specific longitudinal interaction은 FDR 0.05 기준에서 확정 유의 결과가 없음.

따라서 이 스크립트는 **질병군 차이를 과도하게 강조하지 않고**, 시간 변화와 반복측정 구조를 중심으로 결과를 정리하도록 구성함.

# 1. 패키지 로드 및 출력 폴더 생성

```{r packages}
# ============================================================
# 목적:
# - 분석에 필요한 CRAN/Bioconductor 패키지를 로드함.
# - 중간 결과물 저장 폴더를 ./Figure, ./Table로 고정함.
#
# 출력 규칙:
# - 그림: ggsave()로 ./Figure에 저장함.
# - 표: write.table()로 ./Table에 TSV 형식으로 저장함.
# ============================================================

cran_pkgs <- c(
  "dplyr",
  "tidyr",
  "tibble",
  "stringr",
  "ggplot2",
  "vegan",
  "lme4",
  "lmerTest",
  "broom.mixed",
  "ggeffects"
)

bioc_pkgs <- c(
  "curatedMetagenomicData",
  "SummarizedExperiment",
  "TreeSummarizedExperiment"
)

if (!requireNamespace("BiocManager", quietly = TRUE)) {
  install.packages("BiocManager")
}

for (p in cran_pkgs) {
  if (!requireNamespace(p, quietly = TRUE)) {
    install.packages(p)
  }
  library(p, character.only = TRUE)
}

for (p in bioc_pkgs) {
  if (!requireNamespace(p, quietly = TRUE)) {
    BiocManager::install(p, ask = FALSE, update = FALSE)
  }
  library(p, character.only = TRUE)
}

fig_dir <- "Figure"
tab_dir <- "Table"

dir.create(fig_dir, showWarnings = FALSE, recursive = TRUE)
dir.create(tab_dir, showWarnings = FALSE, recursive = TRUE)

save_table <- function(x, filename, row_names = FALSE) {
  write.table(
    x,
    file = file.path(tab_dir, filename),
    sep = "\t",
    quote = FALSE,
    row.names = row_names,
    col.names = TRUE
  )
}

save_plot <- function(plot, filename, width = 7, height = 5, dpi = 300) {
  ggplot2::ggsave(
    filename = file.path(fig_dir, filename),
    plot = plot,
    width = width,
    height = height,
    dpi = dpi,
    bg = "white"
  )
}

short_taxon_name <- function(x) {
  out <- stringr::str_replace(x, ".*s__", "s__")
  out <- stringr::str_replace(out, ".*g__", "g__")
  out
}

adonis_to_table <- function(x) {
  as.data.frame(x) |>
    tibble::rownames_to_column("term")
}

sig_label <- function(p, p_adj = NULL) {
  if (!is.null(p_adj)) {
    dplyr::case_when(
      !is.na(p_adj) & p_adj < 0.001 ~ "FDR < 0.001",
      !is.na(p_adj) & p_adj < 0.01  ~ "FDR < 0.01",
      !is.na(p_adj) & p_adj < 0.05  ~ "FDR < 0.05",
      !is.na(p) & p < 0.05         ~ "nominal p < 0.05",
      TRUE                         ~ "not significant"
    )
  } else {
    dplyr::case_when(
      !is.na(p) & p < 0.001 ~ "p < 0.001",
      !is.na(p) & p < 0.01  ~ "p < 0.01",
      !is.na(p) & p < 0.05  ~ "p < 0.05",
      TRUE                  ~ "not significant"
    )
  }
}
```

# 2. 데이터 로드 및 공통 전처리

```{r load-data}
# ============================================================
# 목적:
# - KosticAD_2015의 species-level relative abundance 자료를 불러옴.
# - subject_id, study_condition, age를 정리하여 종단 분석용 metadata를 만듦.
#
# 통계적 충족 조건:
# - subject_id가 있어야 반복측정 구조를 모델링할 수 있음.
# - age 또는 time 변수가 있어야 종단 변화를 평가할 수 있음.
# - study_condition은 subject-level group 변수로 사용함.
#
# 최적화 내용:
# - relative abundance scale이 0-1 또는 0-100 중 어떤 형태로 들어오더라도
#   sample별 합이 1이 되도록 정규화함.
# ============================================================

curatedMetagenomicData("KosticAD_2015", dryrun = TRUE)

kostic_tse <- curatedMetagenomicData(
  "KosticAD_2015.relative_abundance",
  dryrun = FALSE,
  counts = FALSE
)[[1]]

ra_raw <- SummarizedExperiment::assay(kostic_tse, "relative_abundance")
storage.mode(ra_raw) <- "numeric"
ra_raw[is.na(ra_raw)] <- 0

# sample별 합이 0인 경우를 제외하고 composition scale로 정규화함.
sample_total <- colSums(ra_raw, na.rm = TRUE)
keep_nonzero_sample <- sample_total > 0

ra_raw <- ra_raw[, keep_nonzero_sample, drop = FALSE]
sample_total <- sample_total[keep_nonzero_sample]

ra_prop <- sweep(ra_raw, 2, sample_total, FUN = "/")
ra_prop[is.na(ra_prop)] <- 0

meta_k <- as.data.frame(SummarizedExperiment::colData(kostic_tse))
rownames(meta_k) <- colnames(kostic_tse)

meta_long <- meta_k |>
  tibble::rownames_to_column("sample_id") |>
  dplyr::filter(sample_id %in% colnames(ra_prop)) |>
  dplyr::mutate(
    subject_id = as.factor(subject_id),
    study_condition = factor(study_condition, levels = c("control", "T1D")),
    age_months = as.numeric(age)
  ) |>
  dplyr::filter(
    !is.na(subject_id),
    !is.na(study_condition),
    !is.na(age_months)
  ) |>
  dplyr::arrange(subject_id, age_months, sample_id)

# metadata와 abundance matrix의 sample 순서를 동일하게 맞춤.
ra_prop <- ra_prop[, meta_long$sample_id, drop = FALSE]

stopifnot(identical(colnames(ra_prop), meta_long$sample_id))

subject_summary <- meta_long |>
  dplyr::group_by(subject_id, study_condition) |>
  dplyr::summarise(
    n_timepoints = dplyr::n(),
    min_age_months = min(age_months, na.rm = TRUE),
    max_age_months = max(age_months, na.rm = TRUE),
    .groups = "drop"
  )

data_summary <- data.frame(
  n_taxa = nrow(ra_prop),
  n_samples = ncol(ra_prop),
  n_subjects = dplyr::n_distinct(meta_long$subject_id),
  n_control_samples = sum(meta_long$study_condition == "control"),
  n_T1D_samples = sum(meta_long$study_condition == "T1D")
)

save_table(data_summary, "00_data_summary.tsv")
save_table(subject_summary, "00_subject_summary.tsv")

print(data_summary)
print(subject_summary)

p_timepoints <- ggplot(subject_summary, aes(x = n_timepoints)) +
  geom_histogram(binwidth = 1, color = "black", fill = "grey85") +
  labs(
    title = "Number of repeated samples per subject",
    x = "Number of time points",
    y = "Number of subjects"
  ) +
  theme_bw(base_size = 12)

print(p_timepoints)
save_plot(p_timepoints, "00_subject_timepoints_histogram.png", width = 6, height = 4)
```

# 3. Taxonomy 및 분석 대상 taxa 요약

```{r taxonomy-summary}
# ============================================================
# 목적:
# - 각 taxon의 평균 상대풍부도와 prevalence를 계산함.
# - taxa-level LMM에 사용할 후보 taxon을 선정함.
#
# 충족 조건:
# - zero가 너무 많은 taxon은 LMM 추정이 불안정하므로 prevalence filter를 적용함.
# - 여기서는 prevalence >= 10%인 taxa 중 평균 상대풍부도 상위 12개를 사용함.
# ============================================================

taxa_summary <- data.frame(
  taxon = rownames(ra_prop),
  mean_abundance = rowMeans(ra_prop, na.rm = TRUE),
  prevalence = rowMeans(ra_prop > 0, na.rm = TRUE)
) |>
  dplyr::mutate(
    taxon_short = short_taxon_name(taxon)
  ) |>
  dplyr::arrange(dplyr::desc(mean_abundance))

selected_taxa <- taxa_summary |>
  dplyr::filter(prevalence >= 0.10) |>
  dplyr::slice_head(n = 12) |>
  dplyr::pull(taxon)

selected_taxa_table <- taxa_summary |>
  dplyr::filter(taxon %in% selected_taxa) |>
  dplyr::mutate(
    selected_for_taxa_LMM = TRUE
  )

save_table(taxa_summary, "00_taxa_summary_all.tsv")
save_table(selected_taxa_table, "00_taxa_selected_for_LMM.tsv")

print(selected_taxa_table)
```

# 4. Alpha diversity 분석

## 4-1. 분석 목적과 가정

```{r alpha-method-comment, eval=FALSE}
# ============================================================
# Alpha diversity 정의:
# - 한 sample 내부의 미생물 다양성을 요약하는 지표임.
# - 여기서는 Shannon diversity를 사용함.
#
# 분석 목적:
# - 시간이 지남에 따라 Shannon diversity가 변하는지 평가함.
# - T1D군과 대조군의 평균 수준 또는 시간 변화율이 다른지 평가함.
#
# 통계 방법:
# - Linear mixed-effects model (LMM)
# - 모델: shannon ~ age_months * study_condition + (1 | subject_id)
#
# 항목 해석:
# - age_months:
#   대조군 기준 시간에 따른 Shannon 변화율.
# - study_conditionT1D:
#   기준 시간점에서 T1D군과 대조군의 차이.
# - age_months:study_conditionT1D:
#   T1D군의 시간 변화율이 대조군과 다른지 평가하는 interaction.
# - (1 | subject_id):
#   같은 subject에서 반복 측정된 sample 간 상관을 보정함.
#
# 독립성:
# - sample 단위 독립성은 성립하지 않음.
# - subject_id random effect로 subject 내부 반복측정 상관을 반영함.
# - subject 간 독립성은 필요함.
#
# 분포 및 등분산성:
# - LMM 잔차가 대략 정규분포를 따르고, fitted value 전반에서 분산이 크게 변하지 않아야 함.
#
# 조성성:
# - Shannon은 relative abundance에서 계산되므로 조성자료의 영향을 완전히 제거하지는 못함.
# - 다만 개별 taxon abundance 분석보다는 조성성 문제가 덜 직접적임.
# ============================================================
```

## 4-2. Shannon diversity 계산 및 시각화

```{r alpha-plot}
shannon_k <- vegan::diversity(t(ra_prop), index = "shannon")

meta_long <- meta_long |>
  dplyr::mutate(shannon = shannon_k[sample_id]) |>
  dplyr::filter(!is.na(shannon))

alpha_summary <- meta_long |>
  dplyr::group_by(study_condition) |>
  dplyr::summarise(
    mean_shannon = mean(shannon, na.rm = TRUE),
    sd_shannon = sd(shannon, na.rm = TRUE),
    median_shannon = median(shannon, na.rm = TRUE),
    n_samples = dplyr::n(),
    n_subjects = dplyr::n_distinct(subject_id),
    .groups = "drop"
  )

save_table(alpha_summary, "01_alpha_Shannon_summary.tsv")
print(alpha_summary)

p_alpha_spaghetti <- ggplot(
  meta_long,
  aes(x = age_months, y = shannon, group = subject_id, color = study_condition)
) +
  geom_line(alpha = 0.35, linewidth = 0.5) +
  geom_point(alpha = 0.65, size = 1.4) +
  geom_smooth(
    aes(group = study_condition),
    method = "lm",
    se = TRUE,
    linewidth = 1.1
  ) +
  scale_color_manual(
    values = c("control" = "#1D9E75", "T1D" = "#D85A30"),
    labels = c("control" = "Control", "T1D" = "T1D")
  ) +
  labs(
    title = "Alpha diversity trajectory",
    subtitle = "Shannon diversity over time; each thin line represents one subject",
    x = "Age / time variable",
    y = "Shannon diversity",
    color = "Group"
  ) +
  theme_bw(base_size = 12) +
  theme(legend.position = "bottom")

print(p_alpha_spaghetti)
save_plot(p_alpha_spaghetti, "01_alpha_Shannon_spaghetti.png", width = 7, height = 5)
```

## 4-3. Shannon diversity LMM

```{r alpha-lmm}
fit_shannon_lmm <- lmerTest::lmer(
  shannon ~ age_months * study_condition + (1 | subject_id),
  data = meta_long,
  REML = TRUE
)

shannon_lmm_result <- broom.mixed::tidy(
  fit_shannon_lmm,
  effects = "fixed",
  conf.int = TRUE
) |>
  dplyr::mutate(
    significance = sig_label(p.value)
  )

save_table(shannon_lmm_result, "01_alpha_Shannon_LMM_results.tsv")
print(shannon_lmm_result)

# 결과 기반 해석용 요약:
# - 기존 결과에서는 age_months가 유의했고,
#   study_condition 및 age_months:study_conditionT1D는 유의하지 않았음.
alpha_key_terms <- shannon_lmm_result |>
  dplyr::filter(term %in% c("age_months", "study_conditionT1D", "age_months:study_conditionT1D")) |>
  dplyr::select(term, estimate, conf.low, conf.high, p.value, significance)

save_table(alpha_key_terms, "01_alpha_Shannon_key_terms.tsv")
```

## 4-4. Alpha LMM 예측선 및 진단 그림

```{r alpha-model-prediction}
pred_shannon <- ggeffects::ggpredict(
  fit_shannon_lmm,
  terms = c("age_months [all]", "study_condition")
)

pred_shannon_df <- as.data.frame(pred_shannon)
save_table(pred_shannon_df, "01_alpha_Shannon_model_prediction.tsv")

p_alpha_model <- ggplot(
  pred_shannon_df,
  aes(x = x, y = predicted, color = group, fill = group)
) +
  geom_line(linewidth = 1.2) +
  geom_ribbon(aes(ymin = conf.low, ymax = conf.high), alpha = 0.18, color = NA) +
  scale_color_manual(values = c("control" = "#1D9E75", "T1D" = "#D85A30")) +
  scale_fill_manual(values = c("control" = "#1D9E75", "T1D" = "#D85A30")) +
  labs(
    title = "Model-based alpha diversity trajectory",
    subtitle = "Predicted Shannon diversity from linear mixed-effects model",
    x = "Age / time variable",
    y = "Predicted Shannon diversity",
    color = "Group",
    fill = "Group"
  ) +
  theme_bw(base_size = 12) +
  theme(legend.position = "bottom")

print(p_alpha_model)
save_plot(p_alpha_model, "01_alpha_Shannon_model_prediction.png", width = 7, height = 5)

alpha_diag_df <- data.frame(
  fitted = fitted(fit_shannon_lmm),
  residual = resid(fit_shannon_lmm)
)

save_table(alpha_diag_df, "01_alpha_Shannon_LMM_diagnostics_values.tsv")

p_alpha_resid <- ggplot(alpha_diag_df, aes(x = fitted, y = residual)) +
  geom_point(alpha = 0.7) +
  geom_hline(yintercept = 0, linetype = 2) +
  labs(
    title = "Alpha LMM diagnostic: residuals vs fitted",
    x = "Fitted values",
    y = "Residuals"
  ) +
  theme_bw(base_size = 12)

p_alpha_qq <- ggplot(alpha_diag_df, aes(sample = residual)) +
  stat_qq(alpha = 0.7) +
  stat_qq_line() +
  labs(
    title = "Alpha LMM diagnostic: QQ plot",
    x = "Theoretical quantiles",
    y = "Sample quantiles"
  ) +
  theme_bw(base_size = 12)

print(p_alpha_resid)
print(p_alpha_qq)

save_plot(p_alpha_resid, "01_alpha_Shannon_LMM_residuals_vs_fitted.png", width = 6, height = 4)
save_plot(p_alpha_qq, "01_alpha_Shannon_LMM_QQplot.png", width = 6, height = 4)
```

# 5. Beta diversity 분석

## 5-1. 분석 목적과 가정

```{r beta-method-comment, eval=FALSE}
# ============================================================
# Beta diversity 정의:
# - sample 간 미생물 군집 조성 차이를 거리 또는 비유사도로 요약한 값임.
#
# 분석 목적:
# - T1D군과 대조군의 전체 community composition 차이를 평가함.
# - 같은 subject 안에서 시간이 지나며 microbiome이 baseline에서 얼마나 이동하는지 평가함.
#
# 주요 방법:
# 1. Bray-Curtis PCoA:
#    - 전체 sample 간 거리 구조를 2차원으로 시각화함.
#    - 탐색적 시각화이며, 자체가 통계검정은 아님.
#
# 2. Subject-level PERMANOVA:
#    - subject별 평균 community profile을 만든 뒤 group 차이를 평가함.
#    - group은 subject-level 변수이므로 sample을 모두 독립으로 놓지 않기 위함.
#
# 3. Within-subject time PERMANOVA:
#    - age_months가 community composition에 미치는 효과를 평가함.
#    - permutation을 subject_id 안에서 제한하여 반복측정 구조를 일부 반영함.
#
# 4. Baseline distance LMM:
#    - 각 subject의 첫 sample을 baseline으로 정함.
#    - 이후 sample의 Bray-Curtis distance from baseline을 outcome으로 사용함.
#
# 독립성:
# - 전체 sample을 독립으로 간주하는 단순 PERMANOVA는 종단자료에서 부적절할 수 있음.
# - subject-level 평균 또는 subject-level random effect를 사용해야 함.
#
# 분산 동질성:
# - PERMANOVA는 group centroid 차이와 dispersion 차이를 혼동할 수 있음.
# - betadisper로 dispersion 차이를 점검해야 함.
#
# 조성성:
# - Bray-Curtis는 상대풍부도 기반 거리로 널리 사용되지만 조성자료 문제를 완전히 해결하지 않음.
# - 엄격한 조성자료 분석이 필요하면 CLR 기반 Aitchison distance를 추가 고려함.
# ============================================================
```

## 5-2. Bray-Curtis PCoA

```{r beta-pcoa}
bc_k <- vegan::vegdist(t(ra_prop), method = "bray")
bc_k_mat <- as.matrix(bc_k)

pcoa_k <- cmdscale(bc_k, k = 2, eig = TRUE)
var_k <- round(pcoa_k$eig[1:2] / sum(pcoa_k$eig[pcoa_k$eig > 0]) * 100, 1)

pcoa_df <- data.frame(
  sample_id = rownames(pcoa_k$points),
  PC1 = pcoa_k$points[, 1],
  PC2 = pcoa_k$points[, 2]
) |>
  dplyr::left_join(
    meta_long |> dplyr::select(sample_id, subject_id, study_condition, age_months),
    by = "sample_id"
  )

save_table(pcoa_df, "02_beta_BrayCurtis_PCoA_coordinates.tsv")

p_pcoa <- ggplot(pcoa_df, aes(x = PC1, y = PC2, color = study_condition)) +
  geom_point(alpha = 0.7, size = 1.8) +
  stat_ellipse(linewidth = 0.8, type = "t") +
  scale_color_manual(
    values = c("control" = "#1D9E75", "T1D" = "#D85A30"),
    labels = c("control" = "Control", "T1D" = "T1D")
  ) +
  labs(
    title = "Beta diversity: Bray-Curtis PCoA",
    subtitle = "Exploratory visualization of sample-level community differences",
    x = paste0("PC1 (", var_k[1], "%)"),
    y = paste0("PC2 (", var_k[2], "%)"),
    color = "Group"
  ) +
  theme_bw(base_size = 12) +
  theme(legend.position = "bottom")

print(p_pcoa)
save_plot(p_pcoa, "02_beta_BrayCurtis_PCoA.png", width = 6.5, height = 5)
```

## 5-3. Subject-level PERMANOVA 및 dispersion 점검

```{r beta-subject-permanova}
# ============================================================
# 목적:
# - group은 subject-level 변수이므로 subject별 평균 community profile을 만든 뒤 비교함.
# - 이 접근은 sample-level pseudoreplication을 줄이는 데 목적이 있음.
# ============================================================

ra_sample_df <- as.data.frame(t(ra_prop)) |>
  tibble::rownames_to_column("sample_id") |>
  dplyr::left_join(
    meta_long |> dplyr::select(sample_id, subject_id, study_condition),
    by = "sample_id"
  )

subject_profile_df <- ra_sample_df |>
  dplyr::group_by(subject_id, study_condition) |>
  dplyr::summarise(
    dplyr::across(
      .cols = dplyr::all_of(rownames(ra_prop)),
      .fns = ~ mean(.x, na.rm = TRUE)
    ),
    .groups = "drop"
  )

subject_meta <- subject_profile_df |>
  dplyr::select(subject_id, study_condition)

subject_mat <- subject_profile_df |>
  dplyr::select(-subject_id, -study_condition) |>
  as.matrix()

rownames(subject_mat) <- subject_profile_df$subject_id

subject_dist <- vegan::vegdist(subject_mat, method = "bray")

perm_subject <- vegan::adonis2(
  subject_dist ~ study_condition,
  data = subject_meta,
  permutations = 999
)

perm_subject_table <- adonis_to_table(perm_subject)
save_table(perm_subject_table, "02_beta_subject_level_PERMANOVA.tsv")
print(perm_subject_table)

# PERMANOVA dispersion 점검
bd_subject <- vegan::betadisper(subject_dist, subject_meta$study_condition)
bd_subject_anova <- as.data.frame(anova(bd_subject)) |>
  tibble::rownames_to_column("term")
bd_subject_perm <- as.data.frame(permutest(bd_subject, permutations = 999)$tab) |>
  tibble::rownames_to_column("term")

save_table(bd_subject_anova, "02_beta_subject_level_betadisper_anova.tsv")
save_table(bd_subject_perm, "02_beta_subject_level_betadisper_permutest.tsv")

print(bd_subject_anova)
print(bd_subject_perm)
```

## 5-4. Within-subject time PERMANOVA

```{r beta-within-subject-permanova}
# ============================================================
# 목적:
# - 같은 subject 안에서 시간이 지남에 따라 community composition이 변하는지 평가함.
#
# 주의:
# - study_condition은 subject마다 고정된 between-subject 변수이므로,
#   strata = subject_id를 둔 within-subject permutation에서는 group 효과 검정보다
#   time effect 평가에 더 적합함.
# ============================================================

perm_time_within_subject <- vegan::adonis2(
  bc_k ~ age_months,
  data = meta_long,
  permutations = 999,
  strata = meta_long$subject_id
)

perm_time_within_subject_table <- adonis_to_table(perm_time_within_subject)
save_table(perm_time_within_subject_table, "02_beta_within_subject_time_PERMANOVA.tsv")
print(perm_time_within_subject_table)
```

## 5-5. Baseline distance 계산 및 LMM

```{r beta-baseline-distance}
# ============================================================
# 목적:
# - 각 subject의 첫 sample을 baseline으로 정의함.
# - 이후 sample이 baseline microbiome에서 얼마나 멀어졌는지 Bray-Curtis distance로 계산함.
# - 이 값을 outcome으로 하여 시간 변화와 group-by-time interaction을 LMM으로 평가함.
#
# 기존 결과 기준:
# - age_months 효과는 유의함.
# - study_conditionT1D와 age_months:study_conditionT1D는 유의하지 않음.
# ============================================================

baseline_samples <- meta_long |>
  dplyr::group_by(subject_id) |>
  dplyr::slice_min(age_months, n = 1, with_ties = FALSE) |>
  dplyr::ungroup() |>
  dplyr::select(
    subject_id,
    baseline_sample_id = sample_id,
    baseline_age_months = age_months
  )

meta_beta_baseline <- meta_long |>
  dplyr::left_join(baseline_samples, by = "subject_id") |>
  dplyr::rowwise() |>
  dplyr::mutate(
    distance_from_baseline = bc_k_mat[sample_id, baseline_sample_id],
    time_from_baseline = age_months - baseline_age_months
  ) |>
  dplyr::ungroup()

save_table(meta_beta_baseline, "02_beta_BrayCurtis_distance_from_baseline.tsv")

p_baseline_distance <- ggplot(
  meta_beta_baseline,
  aes(x = age_months, y = distance_from_baseline, group = subject_id, color = study_condition)
) +
  geom_line(alpha = 0.35, linewidth = 0.5) +
  geom_point(alpha = 0.65, size = 1.4) +
  geom_smooth(
    aes(group = study_condition),
    method = "lm",
    se = TRUE,
    linewidth = 1.1
  ) +
  scale_color_manual(
    values = c("control" = "#1D9E75", "T1D" = "#D85A30"),
    labels = c("control" = "Control", "T1D" = "T1D")
  ) +
  labs(
    title = "Within-subject microbiome change from baseline",
    subtitle = "Bray-Curtis distance from each subject's first sample",
    x = "Age / time variable",
    y = "Bray-Curtis distance from baseline",
    color = "Group"
  ) +
  theme_bw(base_size = 12) +
  theme(legend.position = "bottom")

print(p_baseline_distance)
save_plot(p_baseline_distance, "02_beta_BrayCurtis_distance_from_baseline.png", width = 7, height = 5)

fit_baseline_lmm <- lmerTest::lmer(
  distance_from_baseline ~ age_months * study_condition + (1 | subject_id),
  data = meta_beta_baseline,
  REML = TRUE
)

baseline_lmm_result <- broom.mixed::tidy(
  fit_baseline_lmm,
  effects = "fixed",
  conf.int = TRUE
) |>
  dplyr::mutate(
    significance = sig_label(p.value)
  )

save_table(baseline_lmm_result, "02_beta_BrayCurtis_baseline_distance_LMM_results.tsv")
print(baseline_lmm_result)

beta_key_terms <- baseline_lmm_result |>
  dplyr::filter(term %in% c("age_months", "study_conditionT1D", "age_months:study_conditionT1D")) |>
  dplyr::select(term, estimate, conf.low, conf.high, p.value, significance)

save_table(beta_key_terms, "02_beta_BrayCurtis_baseline_distance_key_terms.tsv")
```

# 6. Taxa-level longitudinal analysis

## 6-1. 분석 목적과 가정

```{r taxa-method-comment, eval=FALSE}
# ============================================================
# Taxa-level 분석 정의:
# - 개별 taxon의 abundance가 시간에 따라 변하는지 평가하는 분석임.
#
# 분석 목적:
# - 특정 taxon이 age_months에 따라 증가 또는 감소하는지 평가함.
# - T1D군에서 그 변화율이 대조군과 다른지 interaction으로 평가함.
#
# 통계 방법:
# - CLR-transformed abundance 기반 taxon-wise LMM.
# - 모델: clr_abundance ~ age_months * study_condition + (1 | subject_id)
#
# 독립성:
# - 같은 subject 내 반복측정은 독립이 아님.
# - subject_id random intercept로 반복측정 상관을 반영함.
#
# 조성성:
# - relative abundance는 총합이 고정된 조성자료임.
# - 단순 relative abundance는 한 taxon의 증가가 다른 taxon의 상대적 감소처럼 보이게 만들 수 있음.
# - 따라서 통계 분석에는 CLR 변환값을 사용함.
#
# Zero 문제:
# - CLR은 log 변환을 사용하므로 zero를 직접 처리할 수 없음.
# - pseudocount를 추가해야 하며, pseudocount 선택이 결과에 영향을 줄 수 있음.
#
# 다중검정:
# - 여러 taxon을 반복 검정하므로 term별 Benjamini-Hochberg FDR 보정을 수행함.
# ============================================================
```

## 6-2. Taxa trajectory 시각화

```{r taxa-trajectory}
taxa_long_df <- as.data.frame(t(ra_prop[selected_taxa, , drop = FALSE])) |>
  tibble::rownames_to_column("sample_id") |>
  dplyr::left_join(
    meta_long |> dplyr::select(sample_id, subject_id, study_condition, age_months),
    by = "sample_id"
  ) |>
  tidyr::pivot_longer(
    cols = dplyr::all_of(selected_taxa),
    names_to = "taxon",
    values_to = "relative_abundance"
  ) |>
  dplyr::mutate(
    rel_abund_log10 = log10(relative_abundance + 1e-5),
    taxon_short = short_taxon_name(taxon)
  )

save_table(taxa_long_df, "03_taxa_log10_relative_abundance_long.tsv")

p_taxa_trajectory <- ggplot(
  taxa_long_df,
  aes(x = age_months, y = rel_abund_log10, group = subject_id, color = study_condition)
) +
  geom_line(alpha = 0.25, linewidth = 0.4) +
  geom_point(alpha = 0.45, size = 0.9) +
  geom_smooth(
    aes(group = study_condition),
    method = "lm",
    se = TRUE,
    linewidth = 0.9
  ) +
  facet_wrap(~ taxon_short, scales = "free_y", ncol = 3) +
  scale_color_manual(
    values = c("control" = "#1D9E75", "T1D" = "#D85A30"),
    labels = c("control" = "Control", "T1D" = "T1D")
  ) +
  labs(
    title = "Taxa-level longitudinal trajectories",
    subtitle = "Exploratory visualization using log10(relative abundance + 1e-5)",
    x = "Age / time variable",
    y = "log10(relative abundance + 1e-5)",
    color = "Group"
  ) +
  theme_bw(base_size = 11) +
  theme(
    legend.position = "bottom",
    strip.text = element_text(size = 8)
  )

print(p_taxa_trajectory)
save_plot(p_taxa_trajectory, "03_taxa_log10_trajectory_top12.png", width = 9, height = 7)
```

## 6-3. CLR 변환 및 taxon-wise LMM

```{r taxa-clr-lmm}
make_clr <- function(mat, pseudocount = NULL) {
  if (is.null(pseudocount)) {
    positive_min <- min(mat[mat > 0], na.rm = TRUE)
    pseudocount <- positive_min / 2
  }

  mat_pc <- mat + pseudocount
  mat_prop <- sweep(mat_pc, 2, colSums(mat_pc), FUN = "/")
  log_mat <- log(mat_prop)
  clr_mat <- sweep(log_mat, 2, colMeans(log_mat), FUN = "-")

  attr(clr_mat, "pseudocount") <- pseudocount
  clr_mat
}

clr_prop <- make_clr(ra_prop)
pseudocount_used <- attr(clr_prop, "pseudocount")

pseudocount_table <- data.frame(
  pseudocount_used = pseudocount_used
)

save_table(pseudocount_table, "03_taxa_CLR_pseudocount.tsv")
print(pseudocount_table)

clr_long_df <- as.data.frame(t(clr_prop[selected_taxa, , drop = FALSE])) |>
  tibble::rownames_to_column("sample_id") |>
  dplyr::left_join(
    meta_long |> dplyr::select(sample_id, subject_id, study_condition, age_months),
    by = "sample_id"
  ) |>
  tidyr::pivot_longer(
    cols = dplyr::all_of(selected_taxa),
    names_to = "taxon",
    values_to = "clr_abundance"
  ) |>
  dplyr::filter(
    !is.na(clr_abundance),
    !is.na(subject_id),
    !is.na(study_condition),
    !is.na(age_months)
  ) |>
  dplyr::mutate(
    taxon_short = short_taxon_name(taxon)
  )

save_table(clr_long_df, "03_taxa_CLR_abundance_long.tsv")

run_taxon_lmm <- function(one_taxon, dat) {
  dat_one <- dat |>
    dplyr::filter(taxon == one_taxon)

  if (dplyr::n_distinct(dat_one$study_condition) < 2) return(NULL)
  if (dplyr::n_distinct(dat_one$subject_id) < 4) return(NULL)

  fit <- tryCatch(
    {
      lmerTest::lmer(
        clr_abundance ~ age_months * study_condition + (1 | subject_id),
        data = dat_one,
        REML = TRUE
      )
    },
    error = function(e) NULL
  )

  if (is.null(fit)) return(NULL)

  broom.mixed::tidy(
    fit,
    effects = "fixed",
    conf.int = TRUE
  ) |>
    dplyr::mutate(taxon = one_taxon)
}

taxa_clr_lmm_results <- lapply(
  selected_taxa,
  run_taxon_lmm,
  dat = clr_long_df
) |>
  dplyr::bind_rows() |>
  dplyr::group_by(term) |>
  dplyr::mutate(
    p_adj_BH = p.adjust(p.value, method = "BH")
  ) |>
  dplyr::ungroup() |>
  dplyr::mutate(
    taxon_short = short_taxon_name(taxon),
    significance = sig_label(p.value, p_adj_BH)
  )

save_table(taxa_clr_lmm_results, "03_taxa_CLR_LMM_results.tsv")
print(taxa_clr_lmm_results)
```

## 6-4. Taxa-level 시간 효과 및 interaction 결과 정리

```{r taxa-result-summary}
# ============================================================
# 결과 해석 최적화:
# - 기존 결과에서는 group-specific interaction이 FDR < 0.05에 도달하지 않았음.
# - 따라서 main 결과 그림은 age_months 효과와 interaction 효과를 분리해서 저장함.
# - interaction은 "T1D에서 시간 변화율이 대조군과 다른가?"라는 질문에 해당함.
# ============================================================

taxa_age_effect <- taxa_clr_lmm_results |>
  dplyr::filter(term == "age_months") |>
  dplyr::arrange(p_adj_BH, p.value)

taxa_interaction_effect <- taxa_clr_lmm_results |>
  dplyr::filter(term == "age_months:study_conditionT1D") |>
  dplyr::arrange(p_adj_BH, p.value)

taxa_group_effect <- taxa_clr_lmm_results |>
  dplyr::filter(term == "study_conditionT1D") |>
  dplyr::arrange(p_adj_BH, p.value)

save_table(taxa_age_effect, "03_taxa_CLR_LMM_age_effect.tsv")
save_table(taxa_group_effect, "03_taxa_CLR_LMM_group_effect.tsv")
save_table(taxa_interaction_effect, "03_taxa_CLR_LMM_age_by_group_interaction.tsv")

print(taxa_age_effect)
print(taxa_interaction_effect)

taxa_significant_summary <- taxa_clr_lmm_results |>
  dplyr::filter(term != "(Intercept)") |>
  dplyr::group_by(term) |>
  dplyr::summarise(
    n_nominal_p_lt_0_05 = sum(p.value < 0.05, na.rm = TRUE),
    n_FDR_lt_0_05 = sum(p_adj_BH < 0.05, na.rm = TRUE),
    .groups = "drop"
  )

save_table(taxa_significant_summary, "03_taxa_CLR_LMM_significance_summary.tsv")
print(taxa_significant_summary)
```

## 6-5. Taxa-level LMM 결과 시각화

```{r taxa-result-plots}
p_taxa_age_effect <- ggplot(
  taxa_age_effect,
  aes(x = reorder(taxon_short, estimate), y = estimate, fill = significance)
) +
  geom_col(width = 0.7) +
  geom_errorbar(aes(ymin = conf.low, ymax = conf.high), width = 0.2) +
  geom_hline(yintercept = 0, linetype = 2) +
  coord_flip() +
  labs(
    title = "Taxa-level time effect",
    subtitle = "LMM term: age_months; outcome: CLR-transformed abundance",
    x = "Taxon",
    y = "Estimated coefficient",
    fill = "Significance"
  ) +
  theme_bw(base_size = 11) +
  theme(legend.position = "bottom")

print(p_taxa_age_effect)
save_plot(p_taxa_age_effect, "03_taxa_CLR_LMM_age_effect.png", width = 8, height = 6)

p_taxa_interaction <- ggplot(
  taxa_interaction_effect,
  aes(x = reorder(taxon_short, estimate), y = estimate, fill = significance)
) +
  geom_col(width = 0.7) +
  geom_errorbar(aes(ymin = conf.low, ymax = conf.high), width = 0.2) +
  geom_hline(yintercept = 0, linetype = 2) +
  coord_flip() +
  labs(
    title = "Taxa-level group-specific longitudinal effect",
    subtitle = "LMM term: age_months × T1D; FDR should be used for interpretation",
    x = "Taxon",
    y = "Estimated interaction coefficient",
    fill = "Significance"
  ) +
  theme_bw(base_size = 11) +
  theme(legend.position = "bottom")

print(p_taxa_interaction)
save_plot(p_taxa_interaction, "03_taxa_CLR_LMM_age_by_group_interaction.png", width = 8, height = 6)
```

# 7. 결과 요약 테이블 자동 생성

```{r final-summary}
# ============================================================
# 목적:
# - alpha, beta, taxa 분석에서 핵심 term만 모아 최종 요약표를 만듦.
# - manuscript 또는 보고서 작성 시 Table로 옮기기 쉽게 구성함.
# ============================================================

alpha_final <- shannon_lmm_result |>
  dplyr::filter(term %in% c("age_months", "study_conditionT1D", "age_months:study_conditionT1D")) |>
  dplyr::mutate(
    analysis = "Alpha diversity",
    outcome = "Shannon diversity"
  ) |>
  dplyr::select(
    analysis, outcome, term, estimate, conf.low, conf.high, p.value, significance
  )

beta_final <- baseline_lmm_result |>
  dplyr::filter(term %in% c("age_months", "study_conditionT1D", "age_months:study_conditionT1D")) |>
  dplyr::mutate(
    analysis = "Beta diversity",
    outcome = "Bray-Curtis distance from baseline"
  ) |>
  dplyr::select(
    analysis, outcome, term, estimate, conf.low, conf.high, p.value, significance
  )

taxa_final <- taxa_clr_lmm_results |>
  dplyr::filter(
    term %in% c("age_months", "study_conditionT1D", "age_months:study_conditionT1D")
  ) |>
  dplyr::mutate(
    analysis = "Taxa-level",
    outcome = taxon_short
  ) |>
  dplyr::select(
    analysis, outcome, term, estimate, conf.low, conf.high, p.value, p_adj_BH, significance
  )

save_table(alpha_final, "04_final_alpha_key_results.tsv")
save_table(beta_final, "04_final_beta_key_results.tsv")
save_table(taxa_final, "04_final_taxa_key_results.tsv")

# alpha/beta는 FDR 열이 없으므로 taxa와 합치기 전 NA로 맞춤.
alpha_beta_final <- dplyr::bind_rows(alpha_final, beta_final) |>
  dplyr::mutate(p_adj_BH = NA_real_) |>
  dplyr::select(
    analysis, outcome, term, estimate, conf.low, conf.high, p.value, p_adj_BH, significance
  )

final_key_results <- dplyr::bind_rows(alpha_beta_final, taxa_final)

save_table(final_key_results, "04_final_key_results_all.tsv")
print(final_key_results)
```

# 8. Session information

```{r session-info}
session_info_text <- capture.output(sessionInfo())
writeLines(session_info_text, file.path(tab_dir, "99_sessionInfo.txt"))
sessionInfo()
```
