---
title: "Longitudinal Microbiome Analysis with Result-Based Interpretation: KosticAD_2015"
author: "Revised script with Korean methodological comments"
date: "2026-06-09"
output:
  html_document:
    toc: true
    toc_depth: 3
    number_sections: true
---

```{r setup, include=FALSE}
knitr::opts_chunk$set(
  echo = TRUE,
  message = TRUE,
  warning = TRUE,
  fig.align = "center"
)
```



# 1. 패키지 확인 및 출력 폴더 생성

```{r packages}
# ============================================================
# 목적:
# - 필요한 패키지가 설치되어 있는지 확인함.
# - 이 스크립트에서는 library() 호출을 최소화하고, 각 함수 앞에 패키지명을 명시함.
# - 단, %>% 파이프 사용을 위해 magrittr::`%>%`를 현재 환경에 연결함.
# ============================================================

cran_pkgs <- c(
  "magrittr",
  "dplyr",
  "tidyr",
  "tibble",
  "stringr",
  "ggplot2",
  "vegan",
  "lme4",
  "lmerTest",
  "broom.mixed",
  "ggeffects"
)

bioc_pkgs <- c(
  "curatedMetagenomicData",
  "SummarizedExperiment",
  "TreeSummarizedExperiment"
)

if (!requireNamespace("BiocManager", quietly = TRUE)) {
  utils::install.packages("BiocManager")
}

for (pkg in cran_pkgs) {
  if (!requireNamespace(pkg, quietly = TRUE)) {
    utils::install.packages(pkg)
  }
}

for (pkg in bioc_pkgs) {
  if (!requireNamespace(pkg, quietly = TRUE)) {
    BiocManager::install(pkg, ask = FALSE, update = FALSE)
  }
}

`%>%` <- magrittr::`%>%`

fig_dir <- "../Figure"
tab_dir <- "../Table"

base::dir.create(fig_dir, showWarnings = FALSE, recursive = TRUE)
base::dir.create(tab_dir, showWarnings = FALSE, recursive = TRUE)

save_table <- function(x, filename, row_names = FALSE) {
  utils::write.table(
    x,
    file = base::file.path(tab_dir, filename),
    sep = "\t",
    quote = FALSE,
    row.names = row_names,
    col.names = TRUE
  )
}

save_plot <- function(plot, filename, width = 7, height = 5, dpi = 300) {
  ggplot2::ggsave(
    filename = base::file.path(fig_dir, filename),
    plot = plot,
    width = width,
    height = height,
    dpi = dpi,
    bg = "white"
  )
}

short_taxon_name <- function(x) {
  out <- base::sub(".*s__", "s__", x)
  out <- base::sub(".*g__", "g__", out)
  out
}

adonis_to_table <- function(x) {
  base::as.data.frame(x) %>%
    tibble::rownames_to_column("term")
}

sig_label <- function(p, p_adj = NULL) {
  if (!base::is.null(p_adj)) {
    dplyr::case_when(
      !base::is.na(p_adj) & p_adj < 0.001 ~ "FDR < 0.001",
      !base::is.na(p_adj) & p_adj < 0.01  ~ "FDR < 0.01",
      !base::is.na(p_adj) & p_adj < 0.05  ~ "FDR < 0.05",
      !base::is.na(p) & p < 0.05         ~ "nominal p < 0.05",
      TRUE                               ~ "not significant"
    )
  } else {
    dplyr::case_when(
      !base::is.na(p) & p < 0.001 ~ "p < 0.001",
      !base::is.na(p) & p < 0.01  ~ "p < 0.01",
      !base::is.na(p) & p < 0.05  ~ "p < 0.05",
      TRUE                        ~ "not significant"
    )
  }
}
```

# 2. 데이터 로드

```{r load-data}
# ============================================================
# 목적:
# - curatedMetagenomicData에서 KosticAD_2015의 relative abundance 자료를 불러옴.
# - 이 단계에서는 아직 종단 시간축을 확정하지 않음.
# - 다음 section에서 days_from_first_collection을 확인한 뒤 time_months를 생성함.
# ============================================================

curatedMetagenomicData::curatedMetagenomicData("KosticAD_2015", dryrun = TRUE)

kostic_tse <- curatedMetagenomicData::curatedMetagenomicData(
  "KosticAD_2015.relative_abundance",
  dryrun = FALSE,
  counts = FALSE
)[[1]]

ra_raw <- SummarizedExperiment::assay(kostic_tse, "relative_abundance")
base::storage.mode(ra_raw) <- "numeric"
ra_raw[base::is.na(ra_raw)] <- 0

meta_k <- base::as.data.frame(SummarizedExperiment::colData(kostic_tse))
base::rownames(meta_k) <- base::colnames(kostic_tse)

raw_data_summary <- base::data.frame(
  n_taxa_raw = base::nrow(ra_raw),
  n_samples_raw = base::ncol(ra_raw),
  n_subjects_raw = dplyr::n_distinct(meta_k$subject_id),
  has_days_from_first_collection = "days_from_first_collection" %in% base::colnames(meta_k),
  has_age = "age" %in% base::colnames(meta_k),
  has_infant_age = "infant_age" %in% base::colnames(meta_k)
)

save_table(raw_data_summary, "00_raw_data_summary.tsv")
base::print(raw_data_summary)
```

# 3. 시간 변수 확인: 분석 전 필수 진단

```{r time-variable-check}
# ============================================================
# 목적:
# - 기존 age 변수는 0–3 범위의 coarse variable일 가능성이 높음.
# - 실제 종단 방문 시점은 days_from_first_collection으로 확인함.
# - 분석 시간축은 time_months = days_from_first_collection / 30.4375로 정의함.
#
# 확인 기준:
# - days_from_first_collection이 존재해야 함.
# - numeric 변환 후 결측이 너무 많으면 분석 전에 원자료 확인이 필요함.
# - subject별로 time_months가 2개 이상 존재해야 종단 분석이 가능함.
# ============================================================

if (!"days_from_first_collection" %in% base::colnames(meta_k)) {
  base::stop("days_from_first_collection column is not available. Please check metadata before running longitudinal analysis.")
}

time_check <- meta_k %>%
  tibble::rownames_to_column("sample_id") %>%
  dplyr::mutate(
    subject_id = base::as.factor(.data$subject_id),
    study_condition = base::factor(.data$study_condition, levels = c("control", "T1D")),
    age_raw = base::suppressWarnings(base::as.numeric(.data$age)),
    infant_age_raw = base::suppressWarnings(base::as.numeric(.data$infant_age)),
    days_from_first_collection = base::suppressWarnings(base::as.numeric(.data$days_from_first_collection)),
    time_months = .data$days_from_first_collection / 30.4375,
    time_years = .data$time_months / 12
  ) %>%
  dplyr::arrange(.data$subject_id, .data$time_months, .data$sample_id)

time_variable_summary <- time_check %>%
  dplyr::summarise(
    n_samples = dplyr::n(),
    n_subjects = dplyr::n_distinct(.data$subject_id),
    n_missing_days_from_first_collection = base::sum(base::is.na(.data$days_from_first_collection)),
    n_unique_age_raw = dplyr::n_distinct(.data$age_raw, na.rm = TRUE),
    min_age_raw = base::min(.data$age_raw, na.rm = TRUE),
    max_age_raw = base::max(.data$age_raw, na.rm = TRUE),
    n_unique_time_months = dplyr::n_distinct(.data$time_months, na.rm = TRUE),
    min_time_months = base::min(.data$time_months, na.rm = TRUE),
    max_time_months = base::max(.data$time_months, na.rm = TRUE),
    min_time_years = base::min(.data$time_years, na.rm = TRUE),
    max_time_years = base::max(.data$time_years, na.rm = TRUE)
  )

subject_time_summary <- time_check %>%
  dplyr::filter(!base::is.na(.data$subject_id), !base::is.na(.data$time_months)) %>%
  dplyr::group_by(.data$subject_id, .data$study_condition) %>%
  dplyr::summarise(
    n_timepoints = dplyr::n(),
    n_unique_time_months = dplyr::n_distinct(.data$time_months),
    min_time_months = base::min(.data$time_months, na.rm = TRUE),
    max_time_months = base::max(.data$time_months, na.rm = TRUE),
    followup_months = .data$max_time_months - .data$min_time_months,
    .groups = "drop"
  )

save_table(time_check, "00_time_variable_check.tsv")
save_table(time_variable_summary, "00_time_variable_summary.tsv")
save_table(subject_time_summary, "00_subject_time_summary.tsv")

base::print(time_variable_summary)
base::print(subject_time_summary)

if (base::all(base::is.na(time_check$time_months))) {
  base::stop("time_months is all NA. Check days_from_first_collection before running analysis.")
}

if (base::sum(!base::is.na(time_check$time_months)) < 3) {
  base::stop("Too few non-missing time_months values for longitudinal analysis.")
}

p_sampling_timeline <- time_check %>%
  dplyr::filter(!base::is.na(.data$time_months), !base::is.na(.data$study_condition)) %>%
  ggplot2::ggplot(
    ggplot2::aes(
      x = .data$time_months,
      y = .data$subject_id,
      color = .data$study_condition
    )
  ) +
  ggplot2::geom_point(size = 2.0, alpha = 0.85) +
  ggplot2::geom_line(ggplot2::aes(group = .data$subject_id), alpha = 0.35) +
  ggplot2::scale_color_manual(values = c("control" = "#1D9E75", "T1D" = "#D85A30")) +
  ggplot2::labs(
    title = "Sampling timeline by subject",
    subtitle = "time_months was calculated from days_from_first_collection",
    x = "Time from first collection (months)",
    y = "Subject ID",
    color = "Group"
  ) +
  ggplot2::theme_bw(base_size = 11) +
  ggplot2::theme(legend.position = "bottom")

base::print(p_sampling_timeline)
save_plot(p_sampling_timeline, "00_sampling_timeline_by_subject.png", width = 8, height = 6)
```

# 4. 공통 전처리

```{r common-preprocessing}
# ============================================================
# 목적:
# - sample별 relative abundance 합이 1이 되도록 정규화함.
# - metadata와 abundance matrix의 sample 순서를 일치시킴.
# - 분석 시간축은 time_months로 고정함.
# ============================================================

sample_total <- base::colSums(ra_raw, na.rm = TRUE)
keep_nonzero_sample <- sample_total > 0

ra_raw <- ra_raw[, keep_nonzero_sample, drop = FALSE]
sample_total <- sample_total[keep_nonzero_sample]

ra_prop <- base::sweep(ra_raw, 2, sample_total, FUN = "/")
ra_prop[base::is.na(ra_prop)] <- 0

meta_long <- time_check %>%
  dplyr::filter(.data$sample_id %in% base::colnames(ra_prop)) %>%
  dplyr::filter(
    !base::is.na(.data$subject_id),
    !base::is.na(.data$study_condition),
    !base::is.na(.data$time_months)
  ) %>%
  dplyr::arrange(.data$subject_id, .data$time_months, .data$sample_id)

ra_prop <- ra_prop[, meta_long$sample_id, drop = FALSE]
base::stopifnot(base::identical(base::colnames(ra_prop), meta_long$sample_id))

analysis_data_summary <- base::data.frame(
  n_taxa = base::nrow(ra_prop),
  n_samples = base::ncol(ra_prop),
  n_subjects = dplyr::n_distinct(meta_long$subject_id),
  n_control_samples = base::sum(meta_long$study_condition == "control"),
  n_T1D_samples = base::sum(meta_long$study_condition == "T1D"),
  min_time_months = base::min(meta_long$time_months, na.rm = TRUE),
  max_time_months = base::max(meta_long$time_months, na.rm = TRUE)
)

save_table(analysis_data_summary, "00_analysis_data_summary.tsv")
base::print(analysis_data_summary)
```

# 5. Taxa 요약 및 분석 대상 선정

```{r taxonomy-summary}
# ============================================================
# 목적:
# - taxon별 평균 상대풍부도와 prevalence를 계산함.
# - taxa-level LMM에 사용할 후보 taxon을 선정함.
#
# 조건:
# - prevalence가 낮은 taxon은 zero가 많아 모델이 불안정할 수 있음.
# - 여기서는 prevalence >= 10%인 taxa 중 평균 상대풍부도 상위 12개를 사용함.
# ============================================================

taxa_summary <- base::data.frame(
  taxon = base::rownames(ra_prop),
  mean_abundance = base::rowMeans(ra_prop, na.rm = TRUE),
  prevalence = base::rowMeans(ra_prop > 0, na.rm = TRUE)
) %>%
  dplyr::mutate(taxon_short = short_taxon_name(.data$taxon)) %>%
  dplyr::arrange(dplyr::desc(.data$mean_abundance))

selected_taxa <- taxa_summary %>%
  dplyr::filter(.data$prevalence >= 0.10) %>%
  dplyr::slice_head(n = 12) %>%
  dplyr::pull(taxon)

selected_taxa_table <- taxa_summary %>%
  dplyr::filter(.data$taxon %in% selected_taxa) %>%
  dplyr::mutate(selected_for_taxa_LMM = TRUE)

save_table(taxa_summary, "00_taxa_summary_all.tsv")
save_table(selected_taxa_table, "00_taxa_selected_for_LMM.tsv")
base::print(selected_taxa_table)
```

# 6. Alpha diversity 분석

## 6-1. 분석 목적과 가정

```{r alpha-method-comment, eval=FALSE}
# ============================================================
# Alpha diversity 정의:
# - 한 sample 내부의 미생물 다양성을 요약하는 지표임.
# - 여기서는 Shannon diversity를 사용함.
#
# 분석 목적:
# - time_months에 따라 Shannon diversity가 변하는지 평가함.
# - T1D군과 대조군의 평균 수준 또는 시간 변화율이 다른지 평가함.
#
# 통계 방법:
# - Linear mixed-effects model (LMM)
# - 모델: shannon ~ time_months * study_condition + (1 | subject_id)
#
# 항목 해석:
# - time_months:
#   대조군 기준 시간에 따른 Shannon 변화율.
# - study_conditionT1D:
#   time_months = 0 지점에서 T1D군과 대조군의 차이.
# - time_months:study_conditionT1D:
#   T1D군의 시간 변화율이 대조군과 다른지 평가하는 interaction.
# - (1 | subject_id):
#   같은 subject에서 반복 측정된 sample 간 상관을 보정함.
#
# 독립성:
# - sample 단위 독립성은 성립하지 않음.
# - subject_id random effect로 subject 내부 반복측정 상관을 반영함.
# - subject 간 독립성은 필요함.
#
# 분포 및 등분산성:
# - LMM 잔차가 대략 정규분포를 따르고, fitted value 전반에서 분산이 크게 변하지 않아야 함.
#
# 조성성:
# - Shannon은 relative abundance에서 계산되므로 조성자료의 영향을 완전히 제거하지는 못함.
# - 개별 taxon abundance 분석보다는 조성성 문제가 덜 직접적임.
# ============================================================
```

## 6-2. Shannon diversity 계산 및 시각화

```{r alpha-plot}
shannon_k <- vegan::diversity(base::t(ra_prop), index = "shannon")

meta_long <- meta_long %>%
  dplyr::mutate(shannon = shannon_k[.data$sample_id]) %>%
  dplyr::filter(!base::is.na(.data$shannon))

alpha_summary <- meta_long %>%
  dplyr::group_by(.data$study_condition) %>%
  dplyr::summarise(
    mean_shannon = base::mean(.data$shannon, na.rm = TRUE),
    sd_shannon = stats::sd(.data$shannon, na.rm = TRUE),
    median_shannon = stats::median(.data$shannon, na.rm = TRUE),
    n_samples = dplyr::n(),
    n_subjects = dplyr::n_distinct(.data$subject_id),
    .groups = "drop"
  )

save_table(alpha_summary, "01_alpha_Shannon_summary.tsv")
base::print(alpha_summary)

p_alpha_spaghetti <- meta_long %>%
  ggplot2::ggplot(
    ggplot2::aes(
      x = .data$time_months,
      y = .data$shannon,
      group = .data$subject_id,
      color = .data$study_condition
    )
  ) +
  ggplot2::geom_line(alpha = 0.35, linewidth = 0.5) +
  ggplot2::geom_point(alpha = 0.65, size = 1.4) +
  ggplot2::geom_smooth(
    ggplot2::aes(group = .data$study_condition),
    method = "lm",
    se = TRUE,
    linewidth = 1.1
  ) +
  ggplot2::scale_color_manual(values = c("control" = "#1D9E75", "T1D" = "#D85A30")) +
  ggplot2::labs(
    title = "Alpha diversity trajectory",
    subtitle = "Shannon diversity over time; each thin line represents one subject",
    x = "Time from first collection (months)",
    y = "Shannon diversity",
    color = "Group"
  ) +
  ggplot2::theme_bw(base_size = 12) +
  ggplot2::theme(legend.position = "bottom")

base::print(p_alpha_spaghetti)
save_plot(p_alpha_spaghetti, "01_alpha_Shannon_spaghetti_time_months.png", width = 7, height = 5)
```

## 6-3. Shannon diversity LMM

```{r alpha-lmm}
fit_shannon_lmm <- lmerTest::lmer(
  shannon ~ time_months * study_condition + (1 | subject_id),
  data = meta_long,
  REML = TRUE
)

shannon_lmm_result <- broom.mixed::tidy(
  fit_shannon_lmm,
  effects = "fixed",
  conf.int = TRUE
) %>%
  dplyr::mutate(significance = sig_label(.data$p.value))

save_table(shannon_lmm_result, "01_alpha_Shannon_LMM_results_time_months.tsv")
base::print(shannon_lmm_result)

alpha_key_terms <- shannon_lmm_result %>%
  dplyr::filter(.data$term %in% c("time_months", "study_conditionT1D", "time_months:study_conditionT1D")) %>%
  dplyr::select(term, estimate, conf.low, conf.high, p.value, significance)

save_table(alpha_key_terms, "01_alpha_Shannon_key_terms_time_months.tsv")
```

## 6-4. Alpha LMM 예측선 및 진단 그림

```{r alpha-model-prediction}
pred_shannon <- ggeffects::ggpredict(
  fit_shannon_lmm,
  terms = c("time_months [all]", "study_condition")
)

pred_shannon_df <- base::as.data.frame(pred_shannon)
save_table(pred_shannon_df, "01_alpha_Shannon_model_prediction_time_months.tsv")

p_alpha_model <- pred_shannon_df %>%
  ggplot2::ggplot(ggplot2::aes(x = .data$x, y = .data$predicted, color = .data$group, fill = .data$group)) +
  ggplot2::geom_line(linewidth = 1.2) +
  ggplot2::geom_ribbon(ggplot2::aes(ymin = .data$conf.low, ymax = .data$conf.high), alpha = 0.18, color = NA) +
  ggplot2::scale_color_manual(values = c("control" = "#1D9E75", "T1D" = "#D85A30")) +
  ggplot2::scale_fill_manual(values = c("control" = "#1D9E75", "T1D" = "#D85A30")) +
  ggplot2::labs(
    title = "Model-based alpha diversity trajectory",
    subtitle = "Predicted Shannon diversity from linear mixed-effects model",
    x = "Time from first collection (months)",
    y = "Predicted Shannon diversity",
    color = "Group",
    fill = "Group"
  ) +
  ggplot2::theme_bw(base_size = 12) +
  ggplot2::theme(legend.position = "bottom")

base::print(p_alpha_model)
save_plot(p_alpha_model, "01_alpha_Shannon_model_prediction_time_months.png", width = 7, height = 5)

alpha_diag_df <- base::data.frame(
  fitted = stats::fitted(fit_shannon_lmm),
  residual = stats::resid(fit_shannon_lmm)
)

save_table(alpha_diag_df, "01_alpha_Shannon_LMM_diagnostics_values_time_months.tsv")

p_alpha_resid <- alpha_diag_df %>%
  ggplot2::ggplot(ggplot2::aes(x = .data$fitted, y = .data$residual)) +
  ggplot2::geom_point(alpha = 0.7) +
  ggplot2::geom_hline(yintercept = 0, linetype = 2) +
  ggplot2::labs(
    title = "Alpha LMM diagnostic: residuals vs fitted",
    x = "Fitted values",
    y = "Residuals"
  ) +
  ggplot2::theme_bw(base_size = 12)

p_alpha_qq <- alpha_diag_df %>%
  ggplot2::ggplot(ggplot2::aes(sample = .data$residual)) +
  ggplot2::stat_qq(alpha = 0.7) +
  ggplot2::stat_qq_line() +
  ggplot2::labs(
    title = "Alpha LMM diagnostic: QQ plot",
    x = "Theoretical quantiles",
    y = "Sample quantiles"
  ) +
  ggplot2::theme_bw(base_size = 12)

base::print(p_alpha_resid)
base::print(p_alpha_qq)
save_plot(p_alpha_resid, "01_alpha_Shannon_LMM_residuals_vs_fitted_time_months.png", width = 6, height = 4)
save_plot(p_alpha_qq, "01_alpha_Shannon_LMM_QQplot_time_months.png", width = 6, height = 4)
```

## 6-5. 추가 시각화: Shannon 변화량

```{r alpha-delta-plot}
# ============================================================
# 목적:
# - 인접 방문 간 Shannon 변화량을 계산함.
# - 단순 trajectory보다 어느 시점에서 변화가 큰지 확인하는 데 유용함.
#
# 해석:
# - delta_shannon > 0: 이전 방문 대비 alpha diversity 증가.
# - delta_shannon < 0: 이전 방문 대비 alpha diversity 감소.
# - delta_shannon_per_month는 방문 간격 차이를 보정한 변화율임.
# ============================================================

alpha_delta_df <- meta_long %>%
  dplyr::arrange(.data$subject_id, .data$time_months, .data$sample_id) %>%
  dplyr::group_by(.data$subject_id) %>%
  dplyr::mutate(
    previous_time_months = dplyr::lag(.data$time_months),
    previous_shannon = dplyr::lag(.data$shannon),
    delta_time_months = .data$time_months - .data$previous_time_months,
    delta_shannon = .data$shannon - .data$previous_shannon,
    delta_shannon_per_month = .data$delta_shannon / .data$delta_time_months,
    interval_midpoint_months = (.data$time_months + .data$previous_time_months) / 2
  ) %>%
  dplyr::ungroup() %>%
  dplyr::filter(!base::is.na(.data$delta_shannon), .data$delta_time_months > 0)

save_table(alpha_delta_df, "01_alpha_Shannon_delta_between_visits.tsv")

p_alpha_delta <- alpha_delta_df %>%
  ggplot2::ggplot(
    ggplot2::aes(
      x = .data$interval_midpoint_months,
      y = .data$delta_shannon_per_month,
      color = .data$study_condition
    )
  ) +
  ggplot2::geom_hline(yintercept = 0, linetype = 2) +
  ggplot2::geom_point(alpha = 0.7, size = 1.5) +
  ggplot2::geom_smooth(method = "lm", se = TRUE, linewidth = 1.0) +
  ggplot2::scale_color_manual(values = c("control" = "#1D9E75", "T1D" = "#D85A30")) +
  ggplot2::labs(
    title = "Visit-to-visit change in Shannon diversity",
    subtitle = "Change rate was normalized by the interval between visits",
    x = "Interval midpoint (months from first collection)",
    y = "Delta Shannon per month",
    color = "Group"
  ) +
  ggplot2::theme_bw(base_size = 12) +
  ggplot2::theme(legend.position = "bottom")

base::print(p_alpha_delta)
save_plot(p_alpha_delta, "01_alpha_Shannon_delta_per_month.png", width = 7, height = 5)
```

# 7. Beta diversity 분석

## 7-1. 분석 목적과 가정

```{r beta-method-comment, eval=FALSE}
# ============================================================
# Beta diversity 정의:
# - sample 간 미생물 군집 조성 차이를 거리 또는 비유사도로 요약한 값임.
#
# 분석 목적:
# - 전체 community composition이 time_months에 따라 이동하는지 시각화함.
# - 각 subject에서 baseline microbiome과의 거리가 시간에 따라 커지는지 평가함.
#
# 주요 방법:
# 1. Bray-Curtis PCoA:
#    - 전체 sample 간 거리 구조를 2차원으로 시각화함.
#    - 통계검정이 아니라 탐색적 시각화임.
#
# 2. Dynamic PCoA trajectory:
#    - 같은 subject의 sample을 time_months 순서로 연결하고 화살표를 추가함.
#    - community composition의 방향성 변화를 직관적으로 보여줌.
#
# 3. Subject-level PERMANOVA:
#    - subject별 평균 community profile을 만든 뒤 group 차이를 평가함.
#    - sample-level pseudoreplication을 줄이기 위함.
#
# 4. Within-subject time PERMANOVA:
#    - time_months가 community composition에 미치는 영향을 평가함.
#    - permutation은 subject_id 안에서 제한함.
#
# 5. Baseline distance LMM:
#    - 각 subject의 첫 sample을 baseline으로 정하고, 이후 sample과 baseline 사이 Bray-Curtis distance를 계산함.
#    - 모델: distance_from_baseline ~ time_from_baseline_months * study_condition + (1 | subject_id)
#
# 독립성:
# - 전체 sample을 독립으로 간주하는 단순 PERMANOVA는 종단자료에서 부적절할 수 있음.
# - subject-level 평균, restricted permutation, subject-level random effect를 사용해야 함.
#
# 분산 동질성:
# - PERMANOVA는 group centroid 차이와 dispersion 차이를 혼동할 수 있음.
# - betadisper로 dispersion 차이를 점검함.
#
# 조성성:
# - Bray-Curtis는 상대풍부도 기반 거리로 널리 사용되지만 조성자료 문제를 완전히 해결하지 않음.
# - 엄격한 조성자료 분석이 필요하면 CLR 기반 Aitchison distance를 추가 고려함.
# ============================================================
```

## 7-2. Bray-Curtis PCoA: group 및 time 시각화

```{r beta-pcoa}
bc_k <- vegan::vegdist(base::t(ra_prop), method = "bray")
bc_k_mat <- base::as.matrix(bc_k)

pcoa_k <- stats::cmdscale(bc_k, k = 2, eig = TRUE)
var_k <- base::round(pcoa_k$eig[1:2] / base::sum(pcoa_k$eig[pcoa_k$eig > 0]) * 100, 1)

pcoa_df <- base::data.frame(
  sample_id = base::rownames(pcoa_k$points),
  PC1 = pcoa_k$points[, 1],
  PC2 = pcoa_k$points[, 2]
) %>%
  dplyr::left_join(
    meta_long %>%
      dplyr::select(sample_id, subject_id, study_condition, time_months, time_years),
    by = "sample_id"
  ) %>%
  dplyr::arrange(.data$subject_id, .data$time_months, .data$sample_id)

save_table(pcoa_df, "02_beta_BrayCurtis_PCoA_coordinates_time_months.tsv")

p_pcoa_group <- pcoa_df %>%
  ggplot2::ggplot(ggplot2::aes(x = .data$PC1, y = .data$PC2, color = .data$study_condition)) +
  ggplot2::geom_point(alpha = 0.7, size = 1.8) +
  ggplot2::stat_ellipse(linewidth = 0.8, type = "t") +
  ggplot2::scale_color_manual(values = c("control" = "#1D9E75", "T1D" = "#D85A30")) +
  ggplot2::labs(
    title = "Beta diversity: Bray-Curtis PCoA by group",
    subtitle = "Exploratory visualization of sample-level community differences",
    x = base::paste0("PC1 (", var_k[1], "%)"),
    y = base::paste0("PC2 (", var_k[2], "%)"),
    color = "Group"
  ) +
  ggplot2::theme_bw(base_size = 12) +
  ggplot2::theme(legend.position = "bottom")

base::print(p_pcoa_group)
save_plot(p_pcoa_group, "02_beta_BrayCurtis_PCoA_by_group.png", width = 6.5, height = 5)

p_pcoa_time <- pcoa_df %>%
  ggplot2::ggplot(ggplot2::aes(x = .data$PC1, y = .data$PC2, color = .data$time_months)) +
  ggplot2::geom_point(alpha = 0.85, size = 1.9) +
  ggplot2::facet_wrap(~ study_condition) +
  ggplot2::scale_color_viridis_c(option = "viridis") +
  ggplot2::labs(
    title = "Beta diversity: Bray-Curtis PCoA by time",
    subtitle = "Each point is colored by time_months",
    x = base::paste0("PC1 (", var_k[1], "%)"),
    y = base::paste0("PC2 (", var_k[2], "%)"),
    color = "Time (months)"
  ) +
  ggplot2::theme_bw(base_size = 12) +
  ggplot2::theme(legend.position = "bottom")

base::print(p_pcoa_time)
save_plot(p_pcoa_time, "02_beta_BrayCurtis_PCoA_by_time_months.png", width = 7.5, height = 5)
```

## 7-3. Dynamic PCoA trajectory: 시간 방향 화살표

```{r beta-pcoa-dynamic-arrows}
# ============================================================
# 목적:
# - 같은 subject의 sample을 time_months 순서로 연결함.
# - 화살표는 이전 방문에서 다음 방문으로의 community 이동 방향을 나타냄.
# - point의 fill은 time_years로 표시하여 장기 시간 흐름을 직관적으로 보여줌.
# ============================================================

pcoa_arrow_df <- pcoa_df %>%
  dplyr::filter(!base::is.na(.data$subject_id), !base::is.na(.data$time_months)) %>%
  dplyr::group_by(.data$subject_id) %>%
  dplyr::filter(dplyr::n() >= 2) %>%
  dplyr::arrange(.data$time_months, .data$sample_id, .by_group = TRUE) %>%
  dplyr::ungroup()

save_table(pcoa_arrow_df, "02_beta_BrayCurtis_PCoA_arrow_coordinates.tsv")

p_pcoa_arrows <- pcoa_arrow_df %>%
  ggplot2::ggplot(ggplot2::aes(x = .data$PC1, y = .data$PC2)) +
  ggplot2::geom_path(
    ggplot2::aes(group = .data$subject_id, color = .data$study_condition),
    linewidth = 0.45,
    alpha = 0.55,
    arrow = grid::arrow(type = "closed", length = grid::unit(0.08, "inches"))
  ) +
  ggplot2::geom_point(
    ggplot2::aes(fill = .data$time_years),
    shape = 21,
    color = "black",
    alpha = 0.85,
    size = 2.0,
    stroke = 0.25
  ) +
  ggplot2::facet_wrap(~ study_condition) +
  ggplot2::scale_color_manual(values = c("control" = "#1D9E75", "T1D" = "#D85A30")) +
  ggplot2::scale_fill_viridis_c(option = "plasma") +
  ggplot2::labs(
    title = "Dynamic PCoA trajectory over time",
    subtitle = "Arrows indicate sequential movement from earlier to later samples within each subject",
    x = base::paste0("PC1 (", var_k[1], "%)"),
    y = base::paste0("PC2 (", var_k[2], "%)"),
    color = "Group",
    fill = "Time (years)"
  ) +
  ggplot2::theme_bw(base_size = 12) +
  ggplot2::theme(legend.position = "bottom")

base::print(p_pcoa_arrows)
save_plot(p_pcoa_arrows, "02_beta_BrayCurtis_dynamic_PCoA_arrows_by_time_years.png", width = 8, height = 5.5)
```

## 7-4. Subject-level PERMANOVA 및 dispersion 점검

```{r beta-subject-permanova}
# ============================================================
# 목적:
# - group은 subject-level 변수이므로 subject별 평균 community profile을 만든 뒤 비교함.
# - 이 접근은 sample-level pseudoreplication을 줄이는 데 목적이 있음.
# ============================================================

ra_sample_df <- base::as.data.frame(base::t(ra_prop)) %>%
  tibble::rownames_to_column("sample_id") %>%
  dplyr::left_join(
    meta_long %>% dplyr::select(sample_id, subject_id, study_condition),
    by = "sample_id"
  )

subject_profile_df <- ra_sample_df %>%
  dplyr::group_by(.data$subject_id, .data$study_condition) %>%
  dplyr::summarise(
    dplyr::across(
      .cols = dplyr::all_of(base::rownames(ra_prop)),
      .fns = ~ base::mean(.x, na.rm = TRUE)
    ),
    .groups = "drop"
  )

subject_meta <- subject_profile_df %>%
  dplyr::select(subject_id, study_condition)

subject_mat <- subject_profile_df %>%
  dplyr::select(-subject_id, -study_condition) %>%
  base::as.matrix()

base::rownames(subject_mat) <- subject_profile_df$subject_id

subject_dist <- vegan::vegdist(subject_mat, method = "bray")

perm_subject <- vegan::adonis2(
  subject_dist ~ study_condition,
  data = subject_meta,
  permutations = 999
)

perm_subject_table <- adonis_to_table(perm_subject)
save_table(perm_subject_table, "02_beta_subject_level_PERMANOVA.tsv")
base::print(perm_subject_table)

bd_subject <- vegan::betadisper(subject_dist, subject_meta$study_condition)
bd_subject_anova <- base::as.data.frame(stats::anova(bd_subject)) %>%
  tibble::rownames_to_column("term")
bd_subject_perm <- base::as.data.frame(vegan::permutest(bd_subject, permutations = 999)$tab) %>%
  tibble::rownames_to_column("term")

save_table(bd_subject_anova, "02_beta_subject_level_betadisper_anova.tsv")
save_table(bd_subject_perm, "02_beta_subject_level_betadisper_permutest.tsv")

base::print(bd_subject_anova)
base::print(bd_subject_perm)
```

## 7-5. Within-subject time PERMANOVA

```{r beta-within-subject-permanova}
# ============================================================
# 목적:
# - 같은 subject 안에서 time_months가 community composition에 미치는 영향을 평가함.
#
# 주의:
# - study_condition은 subject마다 고정된 between-subject 변수임.
# - strata = subject_id를 둔 restricted permutation에서는 group 효과보다 time effect 평가에 더 적합함.
# ============================================================

perm_time_within_subject <- vegan::adonis2(
  bc_k ~ time_months,
  data = meta_long,
  permutations = 999,
  strata = meta_long$subject_id
)

perm_time_within_subject_table <- adonis_to_table(perm_time_within_subject)
save_table(perm_time_within_subject_table, "02_beta_within_subject_time_months_PERMANOVA.tsv")
base::print(perm_time_within_subject_table)
```

## 7-6. Baseline distance 계산 및 LMM

```{r beta-baseline-distance}
# ============================================================
# 목적:
# - 각 subject의 첫 sample을 baseline으로 정의함.
# - 이후 sample이 baseline microbiome에서 얼마나 멀어졌는지 Bray-Curtis distance로 계산함.
# - outcome: distance_from_baseline
# - time variable: time_from_baseline_months
#
# 통계 모델:
# - distance_from_baseline ~ time_from_baseline_months * study_condition + (1 | subject_id)
# ============================================================

baseline_samples <- meta_long %>%
  dplyr::group_by(.data$subject_id) %>%
  dplyr::slice_min(.data$time_months, n = 1, with_ties = FALSE) %>%
  dplyr::ungroup() %>%
  dplyr::select(
    subject_id,
    baseline_sample_id = sample_id,
    baseline_time_months = time_months
  )

meta_beta_baseline <- meta_long %>%
  dplyr::left_join(baseline_samples, by = "subject_id") %>%
  dplyr::rowwise() %>%
  dplyr::mutate(
    distance_from_baseline = bc_k_mat[.data$sample_id, .data$baseline_sample_id],
    time_from_baseline_months = .data$time_months - .data$baseline_time_months
  ) %>%
  dplyr::ungroup()

save_table(meta_beta_baseline, "02_beta_BrayCurtis_distance_from_baseline_time_months.tsv")

p_baseline_distance <- meta_beta_baseline %>%
  ggplot2::ggplot(
    ggplot2::aes(
      x = .data$time_from_baseline_months,
      y = .data$distance_from_baseline,
      group = .data$subject_id,
      color = .data$study_condition
    )
  ) +
  ggplot2::geom_line(alpha = 0.35, linewidth = 0.5) +
  ggplot2::geom_point(alpha = 0.65, size = 1.4) +
  ggplot2::geom_smooth(
    ggplot2::aes(group = .data$study_condition),
    method = "lm",
    se = TRUE,
    linewidth = 1.1
  ) +
  ggplot2::scale_color_manual(values = c("control" = "#1D9E75", "T1D" = "#D85A30")) +
  ggplot2::labs(
    title = "Within-subject microbiome change from baseline",
    subtitle = "Bray-Curtis distance from each subject's first sample",
    x = "Time from baseline (months)",
    y = "Bray-Curtis distance from baseline",
    color = "Group"
  ) +
  ggplot2::theme_bw(base_size = 12) +
  ggplot2::theme(legend.position = "bottom")

base::print(p_baseline_distance)
save_plot(p_baseline_distance, "02_beta_BrayCurtis_distance_from_baseline_time_months.png", width = 7, height = 5)

fit_baseline_lmm <- lmerTest::lmer(
  distance_from_baseline ~ time_from_baseline_months * study_condition + (1 | subject_id),
  data = meta_beta_baseline,
  REML = TRUE
)

baseline_lmm_result <- broom.mixed::tidy(
  fit_baseline_lmm,
  effects = "fixed",
  conf.int = TRUE
) %>%
  dplyr::mutate(significance = sig_label(.data$p.value))

save_table(baseline_lmm_result, "02_beta_BrayCurtis_baseline_distance_LMM_results_time_months.tsv")
base::print(baseline_lmm_result)

beta_key_terms <- baseline_lmm_result %>%
  dplyr::filter(.data$term %in% c("time_from_baseline_months", "study_conditionT1D", "time_from_baseline_months:study_conditionT1D")) %>%
  dplyr::select(term, estimate, conf.low, conf.high, p.value, significance)

save_table(beta_key_terms, "02_beta_BrayCurtis_baseline_distance_key_terms_time_months.tsv")
```

# 8. Taxa-level longitudinal analysis

## 8-1. 분석 목적과 가정

```{r taxa-method-comment, eval=FALSE}
# ============================================================
# Taxa-level 분석 정의:
# - 개별 taxon의 abundance가 time_months에 따라 변하는지 평가하는 분석임.
#
# 분석 목적:
# - 특정 taxon이 time_months에 따라 증가 또는 감소하는지 평가함.
# - T1D군에서 그 변화율이 대조군과 다른지 interaction으로 평가함.
#
# 통계 방법:
# - CLR-transformed abundance 기반 taxon-wise LMM.
# - 모델: clr_abundance ~ time_months * study_condition + (1 | subject_id)
#
# 독립성:
# - 같은 subject 내 반복측정은 독립이 아님.
# - subject_id random intercept로 반복측정 상관을 반영함.
#
# 조성성:
# - relative abundance는 총합이 고정된 조성자료임.
# - 단순 relative abundance는 한 taxon의 증가가 다른 taxon의 상대적 감소처럼 보이게 만들 수 있음.
# - 따라서 통계 분석에는 CLR 변환값을 사용함.
#
# Zero 문제:
# - CLR은 log 변환을 사용하므로 zero를 직접 처리할 수 없음.
# - pseudocount를 추가해야 하며, pseudocount 선택이 결과에 영향을 줄 수 있음.
#
# 다중검정:
# - 여러 taxon을 반복 검정하므로 term별 Benjamini-Hochberg FDR 보정을 수행함.
# ============================================================
```

## 8-2. Taxa trajectory 시각화

```{r taxa-trajectory}
taxa_long_df <- base::as.data.frame(base::t(ra_prop[selected_taxa, , drop = FALSE])) %>%
  tibble::rownames_to_column("sample_id") %>%
  dplyr::left_join(
    meta_long %>% dplyr::select(sample_id, subject_id, study_condition, time_months, time_years),
    by = "sample_id"
  ) %>%
  tidyr::pivot_longer(
    cols = dplyr::all_of(selected_taxa),
    names_to = "taxon",
    values_to = "relative_abundance"
  ) %>%
  dplyr::mutate(
    rel_abund_log10 = base::log10(.data$relative_abundance + 1e-5),
    taxon_short = short_taxon_name(.data$taxon)
  )

save_table(taxa_long_df, "03_taxa_log10_relative_abundance_long_time_months.tsv")

p_taxa_trajectory <- taxa_long_df %>%
  ggplot2::ggplot(
    ggplot2::aes(
      x = .data$time_months,
      y = .data$rel_abund_log10,
      group = .data$subject_id,
      color = .data$study_condition
    )
  ) +
  ggplot2::geom_line(alpha = 0.25, linewidth = 0.4) +
  ggplot2::geom_point(alpha = 0.45, size = 0.9) +
  ggplot2::geom_smooth(
    ggplot2::aes(group = .data$study_condition),
    method = "lm",
    se = TRUE,
    linewidth = 0.9
  ) +
  ggplot2::facet_wrap(~ taxon_short, scales = "free_y", ncol = 3) +
  ggplot2::scale_color_manual(values = c("control" = "#1D9E75", "T1D" = "#D85A30")) +
  ggplot2::labs(
    title = "Taxa-level longitudinal trajectories",
    subtitle = "Exploratory visualization using log10(relative abundance + 1e-5)",
    x = "Time from first collection (months)",
    y = "log10(relative abundance + 1e-5)",
    color = "Group"
  ) +
  ggplot2::theme_bw(base_size = 11) +
  ggplot2::theme(
    legend.position = "bottom",
    strip.text = ggplot2::element_text(size = 8)
  )

base::print(p_taxa_trajectory)
save_plot(p_taxa_trajectory, "03_taxa_log10_trajectory_top12_time_months.png", width = 9, height = 7)
```

## 8-3. 추가 시각화: time-bin 기반 top taxa heatmap

```{r taxa-timebin-heatmap}
# ============================================================
# 목적:
# - 개별 subject line plot은 복잡할 수 있으므로 time bin별 평균 패턴을 함께 확인함.
# - 여기서는 6개월 단위 bin을 사용함.
# - 통계 검정용이 아니라 전체 경향을 파악하기 위한 시각화임.
# ============================================================

time_bin_width_months <- 6

composition_timebin_df <- taxa_long_df %>%
  dplyr::mutate(
    time_bin_start = base::floor(.data$time_months / time_bin_width_months) * time_bin_width_months,
    time_bin = base::paste0(.data$time_bin_start, "-", .data$time_bin_start + time_bin_width_months, " mo")
  ) %>%
  dplyr::group_by(.data$study_condition, .data$time_bin_start, .data$time_bin, .data$taxon_short) %>%
  dplyr::summarise(
    mean_relative_abundance = base::mean(.data$relative_abundance, na.rm = TRUE),
    .groups = "drop"
  ) %>%
  dplyr::arrange(.data$study_condition, .data$time_bin_start, .data$taxon_short)

save_table(composition_timebin_df, "03_taxa_timebin_mean_relative_abundance.tsv")

p_taxa_timebin_heatmap <- composition_timebin_df %>%
  ggplot2::ggplot(
    ggplot2::aes(
      x = .data$time_bin,
      y = .data$taxon_short,
      fill = .data$mean_relative_abundance
    )
  ) +
  ggplot2::geom_tile(color = "white", linewidth = 0.2) +
  ggplot2::facet_wrap(~ study_condition, nrow = 1) +
  ggplot2::scale_fill_viridis_c(option = "magma") +
  ggplot2::labs(
    title = "Top taxa composition over time bins",
    subtitle = "Mean relative abundance summarized every 6 months",
    x = "Time bin from first collection",
    y = "Taxon",
    fill = "Mean relative abundance"
  ) +
  ggplot2::theme_bw(base_size = 11) +
  ggplot2::theme(
    axis.text.x = ggplot2::element_text(angle = 45, hjust = 1),
    legend.position = "bottom"
  )

base::print(p_taxa_timebin_heatmap)
save_plot(p_taxa_timebin_heatmap, "03_taxa_timebin_heatmap_top12.png", width = 9, height = 6)
```

## 8-4. CLR 변환 및 taxon-wise LMM

```{r taxa-clr-lmm}
make_clr <- function(mat, pseudocount = NULL) {
  if (base::is.null(pseudocount)) {
    positive_min <- base::min(mat[mat > 0], na.rm = TRUE)
    pseudocount <- positive_min / 2
  }

  mat_pc <- mat + pseudocount
  mat_prop <- base::sweep(mat_pc, 2, base::colSums(mat_pc), FUN = "/")
  log_mat <- base::log(mat_prop)
  clr_mat <- base::sweep(log_mat, 2, base::colMeans(log_mat), FUN = "-")

  base::attr(clr_mat, "pseudocount") <- pseudocount
  clr_mat
}

clr_prop <- make_clr(ra_prop)
pseudocount_used <- base::attr(clr_prop, "pseudocount")

pseudocount_table <- base::data.frame(pseudocount_used = pseudocount_used)
save_table(pseudocount_table, "03_taxa_CLR_pseudocount.tsv")
base::print(pseudocount_table)

clr_long_df <- base::as.data.frame(base::t(clr_prop[selected_taxa, , drop = FALSE])) %>%
  tibble::rownames_to_column("sample_id") %>%
  dplyr::left_join(
    meta_long %>% dplyr::select(sample_id, subject_id, study_condition, time_months, time_years),
    by = "sample_id"
  ) %>%
  tidyr::pivot_longer(
    cols = dplyr::all_of(selected_taxa),
    names_to = "taxon",
    values_to = "clr_abundance"
  ) %>%
  dplyr::filter(
    !base::is.na(.data$clr_abundance),
    !base::is.na(.data$subject_id),
    !base::is.na(.data$study_condition),
    !base::is.na(.data$time_months)
  ) %>%
  dplyr::mutate(taxon_short = short_taxon_name(.data$taxon))

save_table(clr_long_df, "03_taxa_CLR_abundance_long_time_months.tsv")

run_taxon_lmm <- function(one_taxon, dat) {
  dat_one <- dat %>%
    dplyr::filter(.data$taxon == one_taxon)

  if (dplyr::n_distinct(dat_one$study_condition) < 2) {
    return(NULL)
  }

  if (dplyr::n_distinct(dat_one$subject_id) < 4) {
    return(NULL)
  }

  fit <- base::tryCatch(
    {
      lmerTest::lmer(
        clr_abundance ~ time_months * study_condition + (1 | subject_id),
        data = dat_one,
        REML = TRUE
      )
    },
    error = function(e) NULL
  )

  if (base::is.null(fit)) {
    return(NULL)
  }

  broom.mixed::tidy(
    fit,
    effects = "fixed",
    conf.int = TRUE
  ) %>%
    dplyr::mutate(taxon = one_taxon)
}

taxa_clr_lmm_results <- base::lapply(
  selected_taxa,
  run_taxon_lmm,
  dat = clr_long_df
) %>%
  dplyr::bind_rows() %>%
  dplyr::group_by(.data$term) %>%
  dplyr::mutate(p_adj_BH = stats::p.adjust(.data$p.value, method = "BH")) %>%
  dplyr::ungroup() %>%
  dplyr::mutate(
    taxon_short = short_taxon_name(.data$taxon),
    significance = sig_label(.data$p.value, .data$p_adj_BH)
  )

save_table(taxa_clr_lmm_results, "03_taxa_CLR_LMM_results_time_months.tsv")
base::print(taxa_clr_lmm_results)
```

## 8-5. Taxa-level LMM 결과 정리 및 시각화

```{r taxa-result-plots}
taxa_time_effect <- taxa_clr_lmm_results %>%
  dplyr::filter(.data$term == "time_months") %>%
  dplyr::arrange(.data$p_adj_BH, .data$p.value)

taxa_group_effect <- taxa_clr_lmm_results %>%
  dplyr::filter(.data$term == "study_conditionT1D") %>%
  dplyr::arrange(.data$p_adj_BH, .data$p.value)

taxa_interaction_effect <- taxa_clr_lmm_results %>%
  dplyr::filter(.data$term == "time_months:study_conditionT1D") %>%
  dplyr::arrange(.data$p_adj_BH, .data$p.value)

save_table(taxa_time_effect, "03_taxa_CLR_LMM_time_months_effect.tsv")
save_table(taxa_group_effect, "03_taxa_CLR_LMM_group_effect.tsv")
save_table(taxa_interaction_effect, "03_taxa_CLR_LMM_time_by_group_interaction.tsv")

p_taxa_time_effect <- taxa_time_effect %>%
  ggplot2::ggplot(
    ggplot2::aes(
      x = stats::reorder(.data$taxon_short, .data$estimate),
      y = .data$estimate,
      fill = .data$significance
    )
  ) +
  ggplot2::geom_col(width = 0.7) +
  ggplot2::geom_errorbar(ggplot2::aes(ymin = .data$conf.low, ymax = .data$conf.high), width = 0.2) +
  ggplot2::geom_hline(yintercept = 0, linetype = 2) +
  ggplot2::coord_flip() +
  ggplot2::labs(
    title = "Taxa-level time effect",
    subtitle = "LMM term: time_months; outcome: CLR-transformed abundance",
    x = "Taxon",
    y = "Estimated coefficient",
    fill = "Significance"
  ) +
  ggplot2::theme_bw(base_size = 11) +
  ggplot2::theme(legend.position = "bottom")

p_taxa_interaction <- taxa_interaction_effect %>%
  ggplot2::ggplot(
    ggplot2::aes(
      x = stats::reorder(.data$taxon_short, .data$estimate),
      y = .data$estimate,
      fill = .data$significance
    )
  ) +
  ggplot2::geom_col(width = 0.7) +
  ggplot2::geom_errorbar(ggplot2::aes(ymin = .data$conf.low, ymax = .data$conf.high), width = 0.2) +
  ggplot2::geom_hline(yintercept = 0, linetype = 2) +
  ggplot2::coord_flip() +
  ggplot2::labs(
    title = "Taxa-level group-specific longitudinal effect",
    subtitle = "LMM term: time_months × T1D; FDR should be used for interpretation",
    x = "Taxon",
    y = "Estimated interaction coefficient",
    fill = "Significance"
  ) +
  ggplot2::theme_bw(base_size = 11) +
  ggplot2::theme(legend.position = "bottom")

base::print(p_taxa_time_effect)
base::print(p_taxa_interaction)
save_plot(p_taxa_time_effect, "03_taxa_CLR_LMM_time_months_effect.png", width = 8, height = 6)
save_plot(p_taxa_interaction, "03_taxa_CLR_LMM_time_by_group_interaction.png", width = 8, height = 6)

taxa_significant_summary <- taxa_clr_lmm_results %>%
  dplyr::filter(.data$term != "(Intercept)") %>%
  dplyr::group_by(.data$term) %>%
  dplyr::summarise(
    n_nominal_p_lt_0_05 = base::sum(.data$p.value < 0.05, na.rm = TRUE),
    n_FDR_lt_0_05 = base::sum(.data$p_adj_BH < 0.05, na.rm = TRUE),
    .groups = "drop"
  )

save_table(taxa_significant_summary, "03_taxa_CLR_LMM_significance_summary.tsv")
base::print(taxa_significant_summary)
```


# 9. 결과 기반 해석 및 맞춤 통계 방법

## 9-1. 결과 기반 통계 선택 원칙

```{r result-based-method-comment, eval=FALSE}
# ============================================================
# 목적:
# - 앞선 full model 결과를 바탕으로 최종 보고에 사용할 통계 방법을 단순화함.
# - 종단자료에서는 처음부터 group 차이만 보지 않고 time_months 효과와 time × group interaction을 함께 평가함.
#
# 원칙:
# 1. Full model은 1차 검정용으로 유지함.
#    - Alpha: shannon ~ time_months * study_condition + (1 | subject_id)
#    - Beta: distance_from_baseline ~ time_from_baseline_months * study_condition + (1 | subject_id)
#    - Taxa: clr_abundance ~ time_months * study_condition + (1 | subject_id)
#
# 2. Interaction이 유의하지 않으면 group-specific trajectory를 강하게 해석하지 않음.
#    - 이 경우 최종 해석은 pooled time effect 또는 time-only model 중심으로 제시함.
#
# 3. Group effect가 유의하지 않으면 baseline group difference를 강조하지 않음.
#
# 4. Taxa-level 결과는 다중검정을 포함하므로 nominal p < 0.05만으로 결론 내리지 않음.
#    - 최종 해석은 FDR < 0.05인 결과 중심으로 제한함.
#
# 5. 결과 기반 단순화는 post-hoc fishing이 아니라, full model에서 interaction이 없음을 확인한 뒤
#    더 간결한 effect size를 제시하기 위한 보조 분석임.
# ============================================================
```

## 9-2. 현재 결과 요약 문장 자동 생성

```{r result-interpretation-text}
alpha_time_row <- shannon_lmm_result %>%
  dplyr::filter(.data$term == "time_months")

alpha_group_row <- shannon_lmm_result %>%
  dplyr::filter(.data$term == "study_conditionT1D")

alpha_interaction_row <- shannon_lmm_result %>%
  dplyr::filter(.data$term == "time_months:study_conditionT1D")

beta_time_row <- baseline_lmm_result %>%
  dplyr::filter(.data$term == "time_from_baseline_months")

beta_group_row <- baseline_lmm_result %>%
  dplyr::filter(.data$term == "study_conditionT1D")

beta_interaction_row <- baseline_lmm_result %>%
  dplyr::filter(.data$term == "time_from_baseline_months:study_conditionT1D")

subject_perm_model_row <- perm_subject_table %>%
  dplyr::filter(.data$term == "Model")

taxa_fdr_summary <- taxa_clr_lmm_results %>%
  dplyr::filter(.data$term != "(Intercept)") %>%
  dplyr::group_by(.data$term) %>%
  dplyr::summarise(
    n_taxa = dplyr::n(),
    n_nominal_p_lt_0_05 = base::sum(.data$p.value < 0.05, na.rm = TRUE),
    n_FDR_lt_0_05 = base::sum(.data$p_adj_BH < 0.05, na.rm = TRUE),
    .groups = "drop"
  )

taxa_time_fdr_hits <- taxa_clr_lmm_results %>%
  dplyr::filter(.data$term == "time_months", .data$p_adj_BH < 0.05) %>%
  dplyr::arrange(.data$p_adj_BH, .data$p.value)

taxa_interaction_fdr_hits <- taxa_clr_lmm_results %>%
  dplyr::filter(.data$term == "time_months:study_conditionT1D", .data$p_adj_BH < 0.05) %>%
  dplyr::arrange(.data$p_adj_BH, .data$p.value)

result_interpretation_table <- base::data.frame(
  domain = base::c(
    "Alpha diversity",
    "Beta diversity",
    "Subject-level beta diversity",
    "Taxa-level"
  ),
  observed_result = base::c(
    base::sprintf(
      "Shannon diversity increased with time_months (estimate = %.4f, p = %.4g). Group effect and time × group interaction were not significant (group p = %.4g; interaction p = %.4g).",
      alpha_time_row$estimate[1],
      alpha_time_row$p.value[1],
      alpha_group_row$p.value[1],
      alpha_interaction_row$p.value[1]
    ),
    base::sprintf(
      "Bray-Curtis distance from baseline increased with time_from_baseline_months (estimate = %.4f, p = %.4g). Group effect and time × group interaction were not significant (group p = %.4g; interaction p = %.4g).",
      beta_time_row$estimate[1],
      beta_time_row$p.value[1],
      beta_group_row$p.value[1],
      beta_interaction_row$p.value[1]
    ),
    base::sprintf(
      "Subject-level PERMANOVA did not support a group-level community difference (R2 = %.4f, p = %.4g).",
      subject_perm_model_row$R2[1],
      subject_perm_model_row$`Pr(>F)`[1]
    ),
    base::sprintf(
      "Taxa-level CLR-LMM found %s FDR-significant time-associated taxa and %s FDR-significant time × group interaction taxa.",
      base::nrow(taxa_time_fdr_hits),
      base::nrow(taxa_interaction_fdr_hits)
    )
  ),
  interpretation = base::c(
    "Alpha diversity appears to increase over follow-up time, but there is no evidence that this trajectory differs between T1D and control groups.",
    "Within-subject community composition progressively diverges from baseline over time, but the degree of divergence is not clearly different between T1D and control groups.",
    "After reducing pseudoreplication by averaging samples at the subject level, there is no clear overall group separation.",
    "Taxa-level interpretation should focus on FDR-significant time effects. Nominal interaction signals should be treated as exploratory only."
  ),
  recommended_reporting = base::c(
    "Report the full interaction LMM as the primary test and use a reduced time-only LMM as the parsimonious final effect estimate.",
    "Report the full interaction LMM as the primary test and use a reduced time-only baseline-distance LMM as the parsimonious final effect estimate.",
    "Do not emphasize global T1D-vs-control separation based on beta diversity. Use this result as support for time-dominant longitudinal change.",
    "Report FDR-significant taxa from the full CLR-LMM. Because no interaction taxa pass FDR, avoid group-specific taxon trajectory conclusions."
  )
)

save_table(result_interpretation_table, "05_result_interpretation_summary.tsv")
base::print(result_interpretation_table)

result_interpretation_lines <- base::c(
  "# Result interpretation summary",
  "",
  base::paste0("- Alpha diversity: ", result_interpretation_table$observed_result[1]),
  base::paste0("  Interpretation: ", result_interpretation_table$interpretation[1]),
  "",
  base::paste0("- Beta diversity: ", result_interpretation_table$observed_result[2]),
  base::paste0("  Interpretation: ", result_interpretation_table$interpretation[2]),
  "",
  base::paste0("- Subject-level beta diversity: ", result_interpretation_table$observed_result[3]),
  base::paste0("  Interpretation: ", result_interpretation_table$interpretation[3]),
  "",
  base::paste0("- Taxa-level: ", result_interpretation_table$observed_result[4]),
  base::paste0("  Interpretation: ", result_interpretation_table$interpretation[4])
)

base::writeLines(
  result_interpretation_lines,
  con = base::file.path(tab_dir, "05_result_interpretation_summary.md")
)
```

## 9-3. Alpha diversity: 결과 기반 reduced LMM

```{r alpha-result-based-reduced-model}
# ============================================================
# 목적:
# - Full model에서 time × group interaction이 유의하지 않은 경우,
#   group-specific slope를 과해석하지 않고 전체 subject에서 공통 time effect를 추정함.
#
# Full model:
# - shannon ~ time_months * study_condition + (1 | subject_id)
#
# Reduced model:
# - shannon ~ time_months + (1 | subject_id)
#
# 해석:
# - reduced model의 time_months estimate는 전체 cohort에서 follow-up 시간이 증가할 때
#   Shannon diversity가 평균적으로 얼마나 변하는지를 의미함.
# ============================================================

fit_shannon_lmm_reduced <- lmerTest::lmer(
  shannon ~ time_months + (1 | subject_id),
  data = meta_long,
  REML = TRUE
)

shannon_lmm_reduced_result <- broom.mixed::tidy(
  fit_shannon_lmm_reduced,
  effects = "fixed",
  conf.int = TRUE
) %>%
  dplyr::mutate(significance = sig_label(.data$p.value))

save_table(shannon_lmm_reduced_result, "05_alpha_Shannon_reduced_time_only_LMM_results.tsv")
base::print(shannon_lmm_reduced_result)

fit_shannon_lmm_full_ml <- lmerTest::lmer(
  shannon ~ time_months * study_condition + (1 | subject_id),
  data = meta_long,
  REML = FALSE
)

fit_shannon_lmm_reduced_ml <- lmerTest::lmer(
  shannon ~ time_months + (1 | subject_id),
  data = meta_long,
  REML = FALSE
)

alpha_model_comparison <- base::as.data.frame(
  stats::anova(fit_shannon_lmm_reduced_ml, fit_shannon_lmm_full_ml)
) %>%
  tibble::rownames_to_column("model")

save_table(alpha_model_comparison, "05_alpha_Shannon_full_vs_reduced_model_comparison.tsv")
base::print(alpha_model_comparison)

alpha_reduced_prediction <- base::data.frame(
  time_months = base::seq(
    base::min(meta_long$time_months, na.rm = TRUE),
    base::max(meta_long$time_months, na.rm = TRUE),
    length.out = 100
  )
)

alpha_reduced_prediction$predicted_shannon <- stats::predict(
  fit_shannon_lmm_reduced,
  newdata = alpha_reduced_prediction,
  re.form = NA
)

save_table(alpha_reduced_prediction, "05_alpha_Shannon_reduced_time_only_prediction.tsv")

p_alpha_reduced <- meta_long %>%
  ggplot2::ggplot(
    ggplot2::aes(
      x = .data$time_months,
      y = .data$shannon
    )
  ) +
  ggplot2::geom_point(ggplot2::aes(color = .data$study_condition), alpha = 0.45, size = 1.4) +
  ggplot2::geom_line(ggplot2::aes(group = .data$subject_id, color = .data$study_condition), alpha = 0.20, linewidth = 0.4) +
  ggplot2::geom_line(
    data = alpha_reduced_prediction,
    ggplot2::aes(x = .data$time_months, y = .data$predicted_shannon),
    inherit.aes = FALSE,
    linewidth = 1.2
  ) +
  ggplot2::scale_color_manual(values = base::c("control" = "#1D9E75", "T1D" = "#D85A30")) +
  ggplot2::labs(
    title = "Result-based reduced model for Shannon diversity",
    subtitle = "Reduced LMM estimates a pooled time effect because time × group interaction was not supported",
    x = "Time from first collection (months)",
    y = "Shannon diversity",
    color = "Group"
  ) +
  ggplot2::theme_bw(base_size = 12) +
  ggplot2::theme(legend.position = "bottom")

base::print(p_alpha_reduced)
save_plot(p_alpha_reduced, "05_alpha_Shannon_reduced_time_only_LMM.png", width = 7, height = 5)
```

## 9-4. Beta diversity: 결과 기반 baseline-distance reduced LMM

```{r beta-result-based-reduced-model}
# ============================================================
# 목적:
# - Full model에서 group 및 time × group interaction이 유의하지 않은 경우,
#   baseline으로부터의 community drift를 전체 subject의 공통 time effect로 추정함.
#
# Reduced model:
# - distance_from_baseline ~ time_from_baseline_months + (1 | subject_id)
#
# 해석:
# - time_from_baseline_months estimate는 baseline 이후 시간이 증가할수록
#   같은 subject의 microbiome이 baseline에서 얼마나 멀어지는지를 의미함.
# ============================================================

fit_baseline_lmm_reduced <- lmerTest::lmer(
  distance_from_baseline ~ time_from_baseline_months + (1 | subject_id),
  data = meta_beta_baseline,
  REML = TRUE
)

baseline_lmm_reduced_result <- broom.mixed::tidy(
  fit_baseline_lmm_reduced,
  effects = "fixed",
  conf.int = TRUE
) %>%
  dplyr::mutate(significance = sig_label(.data$p.value))

save_table(baseline_lmm_reduced_result, "05_beta_BrayCurtis_baseline_distance_reduced_time_only_LMM_results.tsv")
base::print(baseline_lmm_reduced_result)

fit_baseline_lmm_full_ml <- lmerTest::lmer(
  distance_from_baseline ~ time_from_baseline_months * study_condition + (1 | subject_id),
  data = meta_beta_baseline,
  REML = FALSE
)

fit_baseline_lmm_reduced_ml <- lmerTest::lmer(
  distance_from_baseline ~ time_from_baseline_months + (1 | subject_id),
  data = meta_beta_baseline,
  REML = FALSE
)

beta_model_comparison <- base::as.data.frame(
  stats::anova(fit_baseline_lmm_reduced_ml, fit_baseline_lmm_full_ml)
) %>%
  tibble::rownames_to_column("model")

save_table(beta_model_comparison, "05_beta_BrayCurtis_baseline_distance_full_vs_reduced_model_comparison.tsv")
base::print(beta_model_comparison)

beta_reduced_prediction <- base::data.frame(
  time_from_baseline_months = base::seq(
    base::min(meta_beta_baseline$time_from_baseline_months, na.rm = TRUE),
    base::max(meta_beta_baseline$time_from_baseline_months, na.rm = TRUE),
    length.out = 100
  )
)

beta_reduced_prediction$predicted_distance_from_baseline <- stats::predict(
  fit_baseline_lmm_reduced,
  newdata = beta_reduced_prediction,
  re.form = NA
)

save_table(beta_reduced_prediction, "05_beta_BrayCurtis_baseline_distance_reduced_prediction.tsv")

p_beta_reduced <- meta_beta_baseline %>%
  ggplot2::ggplot(
    ggplot2::aes(
      x = .data$time_from_baseline_months,
      y = .data$distance_from_baseline
    )
  ) +
  ggplot2::geom_point(ggplot2::aes(color = .data$study_condition), alpha = 0.55, size = 1.4) +
  ggplot2::geom_line(ggplot2::aes(group = .data$subject_id, color = .data$study_condition), alpha = 0.20, linewidth = 0.4) +
  ggplot2::geom_line(
    data = beta_reduced_prediction,
    ggplot2::aes(x = .data$time_from_baseline_months, y = .data$predicted_distance_from_baseline),
    inherit.aes = FALSE,
    linewidth = 1.2
  ) +
  ggplot2::scale_color_manual(values = base::c("control" = "#1D9E75", "T1D" = "#D85A30")) +
  ggplot2::labs(
    title = "Result-based reduced model for Bray-Curtis distance from baseline",
    subtitle = "Reduced LMM estimates a pooled time effect because time × group interaction was not supported",
    x = "Time from baseline (months)",
    y = "Bray-Curtis distance from baseline",
    color = "Group"
  ) +
  ggplot2::theme_bw(base_size = 12) +
  ggplot2::theme(legend.position = "bottom")

base::print(p_beta_reduced)
save_plot(p_beta_reduced, "05_beta_BrayCurtis_baseline_distance_reduced_time_only_LMM.png", width = 7, height = 5)
```

## 9-5. Taxa-level: 결과 기반 pooled time-effect CLR-LMM

```{r taxa-result-based-reduced-model}
# ============================================================
# 목적:
# - Full CLR-LMM에서 FDR-significant time × group interaction이 없으면,
#   group-specific taxon trajectory보다 pooled time-associated taxa를 최종 결과로 제시함.
#
# Reduced model:
# - clr_abundance ~ time_months + (1 | subject_id)
#
# 해석:
# - time_months estimate > 0: follow-up 시간 증가에 따라 해당 taxon의 CLR abundance 증가.
# - time_months estimate < 0: follow-up 시간 증가에 따라 해당 taxon의 CLR abundance 감소.
# - 여러 taxon을 반복 검정하므로 FDR < 0.05 결과만 확정적으로 해석함.
# ============================================================

run_taxon_reduced_lmm <- function(one_taxon, dat) {
  dat_one <- dat %>%
    dplyr::filter(.data$taxon == one_taxon) %>%
    dplyr::filter(
      !base::is.na(.data$clr_abundance),
      !base::is.na(.data$time_months),
      !base::is.na(.data$subject_id)
    )

  if (dplyr::n_distinct(dat_one$subject_id) < 3) {
    return(NULL)
  }

  fit <- base::tryCatch(
    {
      lmerTest::lmer(
        clr_abundance ~ time_months + (1 | subject_id),
        data = dat_one,
        REML = TRUE
      )
    },
    error = function(e) NULL
  )

  if (base::is.null(fit)) {
    return(NULL)
  }

  broom.mixed::tidy(
    fit,
    effects = "fixed",
    conf.int = TRUE
  ) %>%
    dplyr::mutate(taxon = one_taxon)
}

taxa_reduced_lmm_results <- base::lapply(
  selected_taxa,
  run_taxon_reduced_lmm,
  dat = clr_long_df
) %>%
  dplyr::bind_rows() %>%
  dplyr::group_by(.data$term) %>%
  dplyr::mutate(p_adj_BH = stats::p.adjust(.data$p.value, method = "BH")) %>%
  dplyr::ungroup() %>%
  dplyr::mutate(
    taxon_short = short_taxon_name(.data$taxon),
    significance = sig_label(.data$p.value, .data$p_adj_BH)
  )

save_table(taxa_reduced_lmm_results, "05_taxa_CLR_reduced_time_only_LMM_results.tsv")

taxa_reduced_time_effect <- taxa_reduced_lmm_results %>%
  dplyr::filter(.data$term == "time_months") %>%
  dplyr::arrange(.data$p_adj_BH, .data$p.value)

save_table(taxa_reduced_time_effect, "05_taxa_CLR_reduced_time_only_effect.tsv")
base::print(taxa_reduced_time_effect)

taxa_reduced_time_fdr_hits <- taxa_reduced_time_effect %>%
  dplyr::filter(.data$p_adj_BH < 0.05)

save_table(taxa_reduced_time_fdr_hits, "05_taxa_CLR_reduced_time_only_FDR_significant.tsv")
base::print(taxa_reduced_time_fdr_hits)

p_taxa_reduced_time <- taxa_reduced_time_effect %>%
  ggplot2::ggplot(
    ggplot2::aes(
      x = stats::reorder(.data$taxon_short, .data$estimate),
      y = .data$estimate,
      fill = .data$significance
    )
  ) +
  ggplot2::geom_col(width = 0.7) +
  ggplot2::geom_errorbar(
    ggplot2::aes(ymin = .data$conf.low, ymax = .data$conf.high),
    width = 0.2
  ) +
  ggplot2::geom_hline(yintercept = 0, linetype = 2) +
  ggplot2::coord_flip() +
  ggplot2::labs(
    title = "Result-based pooled taxa time effect",
    subtitle = "Reduced CLR-LMM: clr_abundance ~ time_months + (1 | subject_id)",
    x = "Taxon",
    y = "Estimated time effect on CLR abundance",
    fill = "Significance"
  ) +
  ggplot2::theme_bw(base_size = 11) +
  ggplot2::theme(legend.position = "bottom")

base::print(p_taxa_reduced_time)
save_plot(p_taxa_reduced_time, "05_taxa_CLR_reduced_time_only_effect.png", width = 8, height = 6)
```

## 9-6. 최종 보고용 문장 생성

```{r result-based-reporting-sentences}
alpha_reduced_time_row <- shannon_lmm_reduced_result %>%
  dplyr::filter(.data$term == "time_months")

beta_reduced_time_row <- baseline_lmm_reduced_result %>%
  dplyr::filter(.data$term == "time_from_baseline_months")

taxa_reduced_report_hits <- taxa_reduced_time_fdr_hits %>%
  dplyr::mutate(
    direction = dplyr::case_when(
      .data$estimate > 0 ~ "increased",
      .data$estimate < 0 ~ "decreased",
      TRUE ~ "showed no directional change"
    ),
    sentence = base::sprintf(
      "%s %s over time (estimate = %.4f, FDR = %.4g).",
      .data$taxon_short,
      .data$direction,
      .data$estimate,
      .data$p_adj_BH
    )
  )

taxa_sentence <- base::ifelse(
  base::nrow(taxa_reduced_report_hits) > 0,
  base::paste(taxa_reduced_report_hits$sentence, collapse = " "),
  "No taxa showed FDR-significant pooled time effects in the reduced CLR-LMM."
)

reporting_sentences <- base::data.frame(
  section = base::c("Alpha diversity", "Beta diversity", "Taxa-level"),
  sentence = base::c(
    base::sprintf(
      "In the result-based reduced LMM, Shannon diversity increased with time_months (estimate = %.4f, 95%% CI %.4f to %.4f, p = %.4g), supporting a shared longitudinal increase in alpha diversity across groups.",
      alpha_reduced_time_row$estimate[1],
      alpha_reduced_time_row$conf.low[1],
      alpha_reduced_time_row$conf.high[1],
      alpha_reduced_time_row$p.value[1]
    ),
    base::sprintf(
      "In the result-based reduced LMM, Bray-Curtis distance from baseline increased with time_from_baseline_months (estimate = %.4f, 95%% CI %.4f to %.4f, p = %.4g), indicating progressive within-subject community divergence from baseline.",
      beta_reduced_time_row$estimate[1],
      beta_reduced_time_row$conf.low[1],
      beta_reduced_time_row$conf.high[1],
      beta_reduced_time_row$p.value[1]
    ),
    taxa_sentence
  )
)

save_table(reporting_sentences, "05_result_based_reporting_sentences.tsv")
base::print(reporting_sentences)

base::writeLines(
  reporting_sentences$sentence,
  con = base::file.path(tab_dir, "05_result_based_reporting_sentences.txt")
)
```

# 10. 최종 요약 테이블

```{r final-summary}
alpha_final <- shannon_lmm_result %>%
  dplyr::filter(.data$term %in% c("time_months", "study_conditionT1D", "time_months:study_conditionT1D")) %>%
  dplyr::mutate(
    analysis = "Alpha diversity",
    outcome = "Shannon diversity",
    p_adj_BH = NA_real_
  ) %>%
  dplyr::select(
    analysis,
    outcome,
    term,
    estimate,
    conf.low,
    conf.high,
    p.value,
    p_adj_BH,
    significance
  )

beta_final <- baseline_lmm_result %>%
  dplyr::filter(.data$term %in% c("time_from_baseline_months", "study_conditionT1D", "time_from_baseline_months:study_conditionT1D")) %>%
  dplyr::mutate(
    analysis = "Beta diversity",
    outcome = "Bray-Curtis distance from baseline",
    p_adj_BH = NA_real_
  ) %>%
  dplyr::select(
    analysis,
    outcome,
    term,
    estimate,
    conf.low,
    conf.high,
    p.value,
    p_adj_BH,
    significance
  )

taxa_final <- taxa_clr_lmm_results %>%
  dplyr::filter(.data$term %in% c("time_months", "study_conditionT1D", "time_months:study_conditionT1D")) %>%
  dplyr::mutate(
    analysis = "Taxa-level",
    outcome = .data$taxon_short
  ) %>%
  dplyr::select(
    analysis,
    outcome,
    term,
    estimate,
    conf.low,
    conf.high,
    p.value,
    p_adj_BH,
    significance
  )

final_key_results <- dplyr::bind_rows(alpha_final, beta_final, taxa_final)

save_table(alpha_final, "04_final_alpha_key_results_time_months.tsv")
save_table(beta_final, "04_final_beta_key_results_time_months.tsv")
save_table(taxa_final, "04_final_taxa_key_results_time_months.tsv")
save_table(final_key_results, "04_final_key_results_all_time_months.tsv")

base::print(final_key_results)
```

# 11. Session information

```{r session-info}
session_info_text <- utils::capture.output(utils::sessionInfo())
base::writeLines(session_info_text, base::file.path(tab_dir, "99_sessionInfo.txt"))
utils::sessionInfo()
```
